ACORDAO-COMPLETO-2530722

ACÓRDÃO 3293/2022 ATA 22/2022 - SEGUNDA CÂMARA

VISTOS, relatados e discutidos estes autos de tomada de contas especial instaurada pela Financiadora de Estudos e Projetos (Finep) em desfavor da Fundação Padre Leonel Franca, como entidade vinculada à Pontifícia Universidade Católica do Rio de Janeiro (Faculdades Católicas) , diante da parcial impugnação dos dispêndios inerentes ao Convênio nº 65.99.0454.00 destinado à implantação do "Programa CTPetro" para pesquisas na área de prospecção e extração de petróleo sob o valor original de R$ 6.110.000,00 em recursos federais provenientes do Fundo Nacional de Desenvolvimento Científico e Tecnológico (FNDCT) , sem a contrapartida, contudo, da convenente, tendo a vigência do ajuste sido estipulada para o período de 27/12/1999 a 26/12/2001;
ACORDAM os Ministros do Tribunal de Contas da União, reunidos na Sessão da 2ª Câmara, ante as razões expostas pelo Relator, em:
9.1. promover a exclusão da Pontifícia Universidade Católica do Rio de Janeiro (Faculdades Católicas) na presente relação processual diante dos elementos de convicção até aqui obtidos pelo TCU;
9.2. rejeitar parcialmente as correspondentes alegações de defesa oferecidas pela Fundação Padre Leonel Franca;
9.3. fixar o novo e improrrogável prazo de 15 (quinze) dias, nos termos do art. 12, §§ 1º e 2º, da Lei n.º 8.443, de 1992, e do art. 202, §§ 2º e 3º, do RITCU, para que a Fundação Padre Leonel Franca comprove, perante o Tribunal, nos termos do art. 214, III, "a", do RITCU, o recolhimento do correspondente débito em favor do Fundo Nacional de Desenvolvimento Científico e Tecnológico (FNDCT) , com a atualização monetária até o efetivo recolhimento, nos termos da legislação em vigor, sob as seguintes condições:
	Data da Ocorrência
	Valor Original (em R$) 

	31/3/2000
	        2.545,33 

	31/3/2000
	        6.010,33 

	31/3/2000
	        1.125,33 

	31/3/2000
	        2.040,33 

	31/3/2000
	        2.015,33 

	19/4/2000
	        4.622,26 

	3/5/2000
	        2.245,33 

	3/5/2000
	        6.010,33 

	3/5/2000
	        3.660,33 

	3/5/2000
	        2.960,33 

	3/5/2000
	        1.125,33 

	17/5/2000
	        4.489,95 

	17/5/2000
	        4.685,01 

	19/5/2000
	        2.800,00 

	26/5/2000
	        4.889,95 

	29/5/2000
	        5.601,41 

	29/5/2000
	        1.102,00 

	7/6/2000
	        2.245,33 

	7/6/2000
	        6.010,33 

	7/6/2000
	        1.125,33 

	7/6/2000
	        3.660,33 

	7/6/2000
	        2.960,33 

	14/6/2000
	        1.600,00 

	3/7/2000
	        1.400,00 

	3/7/2000
	        1.102,00 

	3/7/2000
	        1.600,00 

	12/7/2000
	           830,00 

	12/7/2000
	        3.879,80 

	12/7/2000
	        4.623,08 

	12/7/2000
	        1.325,27 

	12/7/2000
	        7.486,98 

	12/7/2000
	        2.581,17 

	14/7/2000
	        5.270,06 

	19/7/2000
	      52.651,07 

	19/7/2000
	      53.505,56 

	26/7/2000
	        1.027,16 

	26/7/2000
	        1.600,00 

	2/8/2000
	        7.667,78 

	2/8/2000
	        4.728,68 

	16/8/2000
	        1.349,75 

	16/8/2000
	        3.963,00 

	18/8/2000
	        5.294,03 

	1º/9/2000
	           830,00 

	4/9/2000
	        5.294,03 

	6/9/2000
	        3.963,00 

	6/9/2000
	        4.728,68 

	6/9/2000
	        1.349,75 

	6/9/2000
	        7.667,78 

	27/9/2000
	           830,00 

	2/10/2000
	      19.850,55 

	2/10/2000
	      18.589,14 

	4/10/2000
	        5.284,58 

	11/10/2000
	         5.294,03 

	18/10/2000
	         3.963,00 

	18/10/2000
	         4.728,68 

	18/10/2000
	         1.349,75 

	18/1020/00
	         8.185,12 

	18/10/2000
	         2.751,63 

	20/10/2000
	             830,00 

	8/11/2000
	         5.486,17 

	10/11/2000
	       41.398,58 

	10/11/2000
	       42.511,76 

	10/11/2000
	         3.963,00 

	10/11/2000
	         4.728,68 

	10/11/2000
	         6.956,43 

	10/11/2000
	         3.567,85 

	10/11/2000
	         1.762,21 

	29/11/2000
	             830,00 

	4/12/2000
	       16.553,24 

	4/12/2000
	       14.971,38 

	4/12/2000
	         3.963,00 

	4/12/2000
	         4.728,68 

	4/12/2000
	         6.956,43 

	4/12/2000
	         3.567,85 

	4/12/2000
	         1.762,21 

	13/12/2000
	         5.486,17 

	20/12/2000
	             830,00 

	20/12/2000
	             950,28 

	21/12/2000
	         5.690,75 

	21/12/2000
	         2.716,04 

	21/12/2000
	       13.758,00 

	21/12/2000
	         5.486,17 

	26/12/2000
	       16.553,24 

	26/12/2000
	       14.971,38 

	10/1/2001
	       14.760,00 

	10/1/2001
	       10.909,50 

	10/1/2001
	         9.360,00 

	10/1/2001
	         3.567,85 

	10/1/2001
	         6.956,43 

	10/1/2001
	         4.728,68 

	10/1/2001
	         3.963,00 

	10/1/2001
	         1.762,21 

	14/2/2001
	         3.963,00 

	14/2/2001
	         3.659,83 

	14/2/2001
	         6.956,43 

	14/2/2001
	         3.567,85 

	14/2/2001
	         1.762,21 

	16/2/2001
	         1.300,00 

	19/2/2001
	         5.578,10 

	21/2/2001
	       16.324,24 

	21/2/2001
	       15.045,14 

	9/3/2001
	         1.660,00 

	9/3/2001
	         2.560,00 

	16/3/2001
	       1.762,21 

	16/3/2001
	       3.963,00 

	16/3/2001
	       3.099,83 

	16/3/2001
	       3.567,85 

	4/4/2001
	       6.956,43 

	4/4/2001
	       7.868,20 

	6/4/2001
	           830,00 

	6/4/2001
	       1.280,00 

	16/4/2001
	       6.882,55 

	18/4/2001
	       4.216,27 

	18/4/2001
	       4.454,39 

	18/4/2001
	       9.692,94 

	18/4/2001
	       1.006,67 

	18/4/2001
	       3.422,26 

	18/4/2001
	       4.214,53 

	4/5/2001
	       5.445,90 

	11/5/2001
	           830,00 

	11/5/2001
	       1.280,00 

	16/5/2001
	       4.216,27 

	16/5/2001
	       4.454,39 

	16/5/2001
	     10.013,69 

	16/5/2001
	       1.356,52 

	25/5/2001
	       4.500,00 

	28/5/2001
	       5.389,00 

	30/5/2001
	           830,00 

	30/5/2001
	       1.280,00 

	6/6/2001
	       3.422,26 

	11/6/2001
	       3.059,15 

	20/6/2001
	     10.013,69 

	20/6/2001
	       4.216,27 

	20/6/2001
	       4.454,39 

	20/6/2001
	       1.056,52 

	25/6/2001
	       1.875,60 

	25/6/2001
	           631,05 

	6/7/2001
	       3.422,26 

	6/7/2001
	       4.484,27 

	6/7/2001
	       4.657,73 

	6/7/2001
	     10.217,02 

	6/7/2001
	       7.752,70 

	6/7/2001
	       3.422,26 

	13/7/2001
	       3.555,00 

	8/8/2001
	       4.789,27 

	8/8/2001
	     11.176,87 

	8/8/2001
	       4.962,73 

	17/8/2001
	       3.422,26 

	24/8/2001
	       7.404,67 

	24/8/2001
	       8.672,71 

	24/8/2001
	       9.916,10 

	4/9/2001
	       3.422,26 

	5/9/2001
	       3.450,00 

	19/9/2001
	       4.225,00 

	1º/10/2001
	           3.879,62 

	10/10/2001
	         12.502,80 

	10/10/2001
	         11.312,71 

	10/10/2001
	           7.404,67 

	26/10/2001
	         14.652,93 

	26/10/2001
	         20.000,00 

	26/10/2001
	         20.000,00 

	31/10/2001
	         11.372,71 

	31/10/2001
	         11.597,04 

	7/11/2001
	           3.422,26 

	7/11/2001
	           7.404,67 

	12/11/2001
	           4.540,89 

	12/11/2001
	           9.887,02 

	23/11/2001
	           3.422,26 

	10/12/2001
	         10.000,00 

	12/12/2001
	         16.649,12 

	17/12/2001
	           3.422,26 

	11/1/2002
	         18.536,98 

	11/1/2002
	         13.356,95 

	11/1/2002
	         16.379,12 

	14/1/2002
	           3.422,26 

	1º/2/2002
	           3.422,26 

	5/2/2002
	           1.399,85 

	5/2/2002
	         14.428,60 

	10/5/2002
	           3.422,26 

	22/5/2002
	           3.422,26 

	22/5/2002
	           3.422,26 

	10/6/2002
	           7.422,26 

	15/7/2002
	           6.922,26 

	22/7/2002
	           7.922,28 

	29/7/2002
	         20.000,00 

	29/7/2002
	         20.000,00 

	9/9/2002
	           9.922,26 

	23/9/2002
	         10.805,33 

	23/9/2002
	         16.439,81 

9.4. informar à aludida responsável que a liquidação tempestiva do débito, com a incidência apenas da atualização monetária, sanará o processo e permitirá que as suas contas sejam julgadas regulares com ressalva, dando-lhe quitação, ao passo que, de outra sorte, o não recolhimento da dívida ensejará o julgamento pela irregularidade das contas, com a condenação em débito, não só atualizado, mas, aí, acrescido de juros de mora, nos termos do art. 202, §§ 3º e 4º, do RITCU;
9.5. autorizar, caso requerido, nos termos do art. 26 da Lei n.º 8.443, de 1992, e do art. 217 do RITCU, o parcelamento das dívidas fixadas por este Acórdão em até 36 (trinta e seis) parcelas mensais e sucessivas, com a devida atualização monetária e os correspondentes acréscimos legais, esclarecendo à responsável que a falta de pagamento de qualquer parcela importará no vencimento antecipado do saldo devedor, sem prejuízo das demais medidas legais; e
9.6. enviar a cópia do presente Acórdão, com o Relatório e a Proposta de Deliberação, à aludida responsável, para ciência e adoção das providências cabíveis dentro do prazo assinalado.

Tomada de Contas Especial instaurada pela Financiadora de Estudos e Projetos (Finep) em desfavor da Fundação Padre Leonel Franca, como entidade vinculada à Pontifícia Universidade Católica do Rio de Janeiro, diante da parcial impugnação de dispêndios inerentes ao Convênio nº 65.99.0454.00 destinado à implantação do Programa CTPetro para pesquisas na área de prospecção e extração de petróleo sob o valor original de R$ 6.110.000,00 em recursos federais provenientes do Fundo Nacional de Desenvolvimento Científico e Tecnológico (FNDCT), sem a contrapartida da convenente, tendo a vigência do ajuste sido estipulada para o período de 27/12/1999 a 26/12/2001.

Segunda Câmara

Financiadora de Estudos e Projetos (Finep).

3. Responsável: Fundação Padre Leonel Franca (CNPJ 28.019.214/0001-29).

13.1. Ministro presente: Antonio Anastasia (na Presidência).
13.2. Ministros-Substitutos convocados: Marcos Bemquerer Costa e André Luís de Carvalho (Relator).

ACORDAO-COMPLETO-2556810

Acórdão 7031/2022 - Segunda Câmara

ACORDAO-COMPLETO-2544511

Acórdão de Relação 3883/2022 - Segunda Câmara

Acórdão de Relação

ANDRÉ DE CARVALHO

Trata-se de tomada de contas especial instaurada pela Financiadora de Estudos e Projetos (Finep) em desfavor da Fundação Padre Leonel Franca, como entidade vinculada à Pontifícia Universidade Católica do Rio de Janeiro (Faculdades Católicas) , diante da parcial impugnação dos dispêndios inerentes ao Convênio nº 65.99.0454.00 destinado à implantação do "Programa CTPetro" para pesquisas na área de prospecção e extração de petróleo sob o valor original de R$ 6.110.000,00 em recursos federais provenientes do Fundo Nacional de Desenvolvimento Científico e Tecnológico (FNDCT) , sem a contrapartida, contudo, da convenente, tendo a vigência do ajuste sido estipulada para o período de 27/12/1999 a 26/12/2001. 
2. 	Após a análise final do feito, o Auditor Federal Alberto Vitor Dias da Secex-TCE lançou o seu parecer conclusivo à Peça 81 nos seguintes termos:
	" (...) 2. O convênio apresentava vigência original de 24 meses desde a assinatura, que ocorreu em 27/12/1999, estipulando o repasse do valor de R$ 6.271.624,00 (peça 1, p. 4-15) , às expensas do Fundo Nacional de Desenvolvimento Científico e Tecnológico (FNDCT) . Esse valor foi reduzido para R$ 6.110.000,00, conforme termo aditivo (peça 1, p. 74-75) . 
	3. O prazo para apresentação da prestação de contas final foi prorrogado duas vezes, sendo a última concessiva de dilação até 30/8/2003 (peça 1, p. 326) . Havia previsão de apresentação de prestações de contas parciais, com prazo final até 28 de fevereiro de cada ano, dentro da vigência do convênio. A primeira parcial, englobando o período de 27/12/1999 a 31/12/2000 (peça 1, p. 84-217) , foi aceita pela Finep (peça 1, p. 218) . A segunda prestação de contas, abrangendo o período de 1º/1 a 31/12/2001 (peça 1, p. 222-324) , foi apresentada normalmente.
	4. Assim, houve apresentação de prestações de contas parciais, referentes aos períodos de 27/12/1999 a 31/12/2000 (peça 1, p. 84-217) e de 1º/1 a 31/12/2001 (peça 1, p. 222-324) , e prestação de contas final (peça 1, p. 328-361) . A primeira parcial foi aceita pelo repassador, enquanto a segunda parcial e a final foram questionadas, em virtude de alegadas impropriedades na execução (peça 1, p. 368-372 e p. 374-375) , relacionadas à execução financeira do projeto, compreendendo pendências documentais, tais como ausências de extratos bancários, relação de bens produzidos, discriminação das diárias pagas por trajetos, datas e beneficiários, e justificativas para a realização de contratações diretas, sem licitação.
	5. Adicionalmente, na Nota Técnica DAFP 010/2008 (peça 1, p. 382-385) e seus anexos (peça 1, p. 386-436) , onde é feita referência ao Relatório de Fiscalização da CGU 195655/2002 (ausente dos autos) , é apontada a ocorrência de pagamentos diretos ao executor do convênio, o que seria vedado pelo Manual de Acompanhamento Técnico e Financeiro da Finep (item VIII.I, 'g', do termo de convênio, peça 1, p. 7) , e fracionamento de despesas para fuga à modalidade licitatória adequada. 
	6. Não houve arguição de irregularidades quanto à execução física do objeto, conforme Relatório Técnico Final (peça 1, p. 438-439) .
	7. Dessa forma, a prestação de contas final foi protocolada na Finep, no dia 10/3/2003, sob o nº 002.450/03 (peça 1, p. 328-361) , mas não foi aprovada, conforme Carta Protocolo Finep 011.431/07, de 20/9/2007 (peça 1, p. 568) . 
	7.1. Na realidade, a Carta 011.431/07 (peça 1, p. 368) solicitou regularização da prestação de contas, e informou que o não atendimento, no prazo de trinta dias, acarretaria a inclusão da FPLF no cadastro de inadimplentes da Finep, no Sistema Integrado de Administração Financeira do Governo Federal (Siafi) , e no Cadastro de Créditos não Quitados do Governo Federal (Cadin) , além de instauração de TCE, em obediência às determinações da IN/STN 01/1997.
	7.1. Ressalta-se a existência de informação contraditória, uma vez que o Relatório Técnico Final fora aprovado pela área operacional, em 28/11/2008, tendo em vista o aceite do analista responsável, o qual foi ratificado pelo chefe do Departamento, conforme protocolo FINEP 013.271/08 (peça 1, p. 438-439) . 
	8. O Departamento de Prestação de Contas (DPC) concluiu, na Nota Técnica DAFP 010/2008, de 28/10/2008 (peça 1, p 382-385) , pela instauração de TCE por ter vislumbrado dano ao erário.
	8.1. Na análise da prestação de contas apresentada pela convenente, o DPC detectou as seguintes impropriedades: (I) não realização de procedimentos licitatórios, (II) ausência de contratos, (III) pagamento direto ao executor do convênio, e (IV) fracionamento de despesas nas rubricas 'Material de Consumo' e 'Passagens e Despesas com Locomoção'. 
	8.2. Segundo a Nota Técnica DAFP 10/2008, o montante do débito alcançava R$ 12.295.651,43, com incidência de atualização monetária e juros de mora (peça 1, p. 384) .
	9. Tais fatos, segundo o DPC, resultaram em prejuízo ao erário por contrariar a essência da definição de convênio, contida no art. 1º, § 1 º, inciso I, da Instrução Normativa 1/1997, da Secretaria do Tesouro Nacional (IN/STN) , e a regra prevista no art. 23, § 5º, da Lei 8.666/1993 (peça 1, p. 569) .
	10. Documento constante nos autos, de 21/12/2009, apontou que, com base nas informações contidas no relatório do tomador de contas e nos demais documentos presentes no processo, considerando que foram exauridas as medidas administrativas internas cabíveis, e que o responsável foi notificado da abertura da TCE, pelos meios usuais, propôs que fosse dado seguimento ao processo de TCE, levando-se a decisão ao conhecimento do presidente da Finep, para posterior encaminhamento à Controladoria-Geral da União (CGU) (peça 1, p. 533) . 
	11. Os autos daquela TCE foram encaminhados à CGU, no dia 12/1/2010, por meio do Ofício Finep 000.442/10 (peça 1, p. 569) .
	12. A CGU, por sua vez, não concordou com as teses apresentadas de prejuízo ao erário defendidas pelo DPC, por meio do Despacho DPPCE/DP/SFC/CGU-PR 241302/2011, de 30/3/2011 (peça 1, p. 538-541) .
	12.1. Por isso, devolveu o processo à Finep e solicitou que fossem revistos os procedimentos, para que se apurasse o dano efetivo, pois, na opinião da CGU, o prejuízo decorrente da não realização de procedimentos licitatórios, fracionamento de despesas, ausência de contratos e pagamento direto ao executor do projeto, embora ilegais, não caracterizavam, por si só, efetivo prejuízo ao erário.
	13. Conforme registrado no Relatório do Tomador de Contas (peça 1, p. 569) , o DPC reavaliou o dano ao erário e consultou o Órgão de Controle Interno (em 11/11/2015) , através da Auditoria Interna, quanto à conclusão de que somente houve dano ao erário nos pagamentos realizados em favor da executora do projeto, uma vez que as possibilidades de quantificação do dano efetivo, para as demais teses outrora defendidas, não alcançariam o resultado esperado, por serem consideradas inócuas, devido a fatos impeditivos. 
	13.1. Todavia, não foi localizada resposta ao pedido de consulta do DPC à CGU, até a data de fechamento do relatório complementar do tomador de contas.
	14. Pelo dano ao erário, foram responsabilizados a Fundação Padre Leonel Franca e o seu então presidente, o padre Laércio Dias de Moura (peça 1, p. 570) . 
	15. Diante das anomalias apontadas, foi instaurada a TCE (peça 1, p. 443-447) , unicamente contra a Fundação Padre Leonel Franca, após intervenção da CGU, que levou à limitação das glosas aos pagamentos efetuados diretamente ao executor do convênio, resultando no valor original de R$ 1.264.052,51.
	16. Em resumo, de acordo com o Relatório de Auditoria 350/2018, emitido pela CGU, a instauração da presente TCE foi materializada pela impugnação parcial de despesas, uma vez que, durante a execução do convênio, a convenente realizou pagamentos ao executor do projeto (Faculdades Católicas) , no valor de R$ 1.262.702,76, o que seria vedado, no âmbito do convênio, conforme prescreve o Manual de Convênio da Finep (peça 1, p. 616) .
	17. Em intervenção inicial nos autos, após atestar a presença, no processo, dos pressupostos de constituição e de procedibilidade estipulados nas disposições legais, regimentais e, em especial, nos preceitos constantes da IN/TCU 71/2012, com a redação estabelecida pela IN/TCU 76/2016, a SecexTCE, em pareceres convergentes (peças 4 a 6) , ponderando que o débito ensejador do prosseguimento da TCE cingia-se, após espancadas as ocorrências relatadas que não traduziam dano ao erário, às glosas dos pagamentos efetuados diretamente ao executor do convênio, qual seja, à Pontifícia Universidade Católica do Rio de Janeiro, manifestou o entendimento de que tal prática não seria vedada.
	17.1. Seria lícito ao convenente que prestasse diretamente parte dos serviços compreendidos no objeto do convênio, recebendo contraprestação por isso, desde que detivesse capacidade operacional, interesse recíproco com o do concedente, pertinência do serviço com suas disposições legais, estatutárias e com o seu objeto social, além de permissão legal para tanto, quando necessário, e que sua remuneração correspondesse aos custos com que arcara. 
	18. Acusou ainda o esgotamento do prazo prescricional da pretensão punitiva, diante da pendência de citação válida e possível prejuízo ao direito de defesa do espólio do Sr. Laércio Dias de Moura, ex-gestor da entidade, falecido em 18/4/2012 (peça 3) .
	18.1. Outrossim, registrou que, se os pagamentos efetuados diretamente ao executor do convênio houvessem proporcionado enriquecimento sem causa à Pontifícia Universidade Católica do Rio de Janeiro, esta deveria integrar o polo passivo da TCE, o que não alvitrara o repassador, o qual responsabilizou somente a Fundação Padre Leonel Franca. 
	19. Em sede conclusiva, a instrução à peça 4 tratou de arrematar no seguinte sentido:
	'21. Considerando que, a partir do acervo documental dos autos, inexiste dano ou indício de dano comprovado, o que traduz ausência de pressupostos de constituição do processo; que não foram indicadas com precisão as normas supostamente violadas nos dispêndios glosados; que parte considerável do regramento convenial repousa em documentação inacessível sem a realização de diligências ao repassador; que o objeto do convênio foi comprovadamente executado conforme o pactuado; o longo período de tempo decorrido desde os fatos, que se aproxima de duas décadas, capaz de esmaecer as possibilidades probatórias complementares; e do prejuízo ao direito de defesa, vislumbrado como concreto, que acometeria responsáveis solidários não arrolados pelo repassador, sendo um deles já falecido; e que a pretensão punitiva encontra-se extinta, o arquivamento do processo é a medida adequada à situação.'
	20. O Ministério Público junto ao TCU (MPTCU) , em cota singela da lavra do Subprocurador-Geral Lucas Furtado, filiou-se ao entendimento da unidade técnica (peça 7) . 
	21. O eminente Relator, Ministro André Luís de Carvalho, contudo, divergiu das proposições, conforme documentou proposta de deliberação (peça 9) , transcrita parcialmente, que conduziu à prolação do Acórdão 1962/2019-TCU-Segunda Câmara (peça 8) :
	'11. Peço licença, contudo, para discordar da suscitada proposta de arquivamento dos autos, pois, a despeito do falecimento do aludido gestor, subsiste a necessidade de as entidades promoverem a efetiva comprovação de todos os supostos itens de serviço executados diretamente pelo ente conveniado, sobressaindo, por esse ângulo, a presunção legal de dano ao erário pelo correspondente valor de R$ 1.264.052,51, ante a falta de comprovação sobre a efetiva regularidade da execução física do referido ajuste para os correspondentes dispêndios, em dissonância com os arts. 113 e 116 da Lei n.º 8.666, de 1993, sem prejuízo de também promover a solidária citação dos gestores da Finep, já que, como signatários ou responsáveis pela execução ou acompanhamento do aludido convênio, eles também teriam contribuído para o referido dano ao erário, ao permitirem a execução do convênio pelo próprio convenente sem exigir a devida comprovação sobre a efetiva regularidade da execução física do referido ajuste para os correspondentes dispêndios.
	12. Entendo, portanto, que o TCU deve promover a citação dos responsáveis (Fundação Padre Leonel Franca e Pontifícia Universidade Católica do Rio de Janeiro, além dos sucessores de Laércio Dias de Moura - falecido) , para apresentarem as suas alegações de defesa ou promoverem o recolhimento do débito sob o valor original de R$ 1.264.052,51, sem prejuízo de informar que, diante da presunção de boa-fé militante em favor das pessoas jurídicas, os responsáveis solidários podem eventualmente requerer e obter o benefício legal para o pagamento parcelado do aludido débito sem a incidência dos juros de mora, nos termos do art. 12, § 2º, da Lei nº 8.443, de 1992, e do art. 217 do RITCU.'
	22. Retornando os autos à unidade técnica, em cumprimento ao julgado referido, a SecexTCE, novamente em pareceres uníssonos (peças 12 a 14) , após apurar que o Sr. Laércio Dias de Moura, ex-Reitor da PUC-RJ e ex-dirigente da Fundação Padre Leonel Franca, falecido em 18/4/2012 (peça 3) , não houvera deixado herdeiros nem bens (certidão de óbito extraída da peça 9, do TC Processo 030.811/2011-2, acostada na peça 11, destes autos) , o que tornava inexequível o comando jurisdicional que determinava a sua citação, defrontou-se com problema relativo ao chamamento dos ex-gestores da Finep à época, para responsabilizá-los, na exata dicção do eminente Relator, na proposta de deliberação mencionada (peça 9, p. 2, item 11) :
	' (...) como signatários ou responsáveis pela execução ou acompanhamento do aludido convênio, eles também teriam contribuído para o referido dano ao erário, ao permitirem a execução do convênio pelo próprio convenente sem exigir a devida comprovação sobre a efetiva regularidade da execução física do referido ajuste para os correspondentes dispêndios.'
	23. Inexistindo, nos autos, e também na internet, informações sobre os gestores da Finep que eventualmente sucederam os signatários do ajuste (peça 1, p. 15) , e que, no período entre 1º/1/2000 e 31/12/2001, haveriam falhado no acompanhamento da execução do convênio, havia necessidade de amealhar não apenas tais informações, como também os normativos da entidade que definissem explicitamente as responsabilidades associadas.
	24. Nesse quadro, com fulcro em delegação de competência do Ministro Substituto André Luís de Carvalho, nos termos do art. 1º, inciso II, da Portaria-GAB-MINS-ALC 1, de 30/7/2014, efetuou-se diligência à Finep, veiculada por intermédio do Ofício 14834/2019-TCU/Seproc, de 11/12/2019 (peça 16) , na qual foram requeridas as seguintes informações e documentos: 
	a) estatutos sociais e regimentos internos da empresa vigentes no período entre 27/12/1999 e 21/12/2002; 
	b) relação dos ocupantes dos cargos da Presidência e da Diretoria Executiva, neste período, acompanhada dos respectivos atos de designação, posse e desligamento; e 
	c) manuais de acompanhamento técnico e financeiro da Finep, vigentes no período citado.
	25. A diligência foi atendida pela Finep, agregando o material que compõe a peça 19. 
	26. Todavia, a diligência empreendida não logrou superar integralmente as lacunas no acervo probatório que a ensejaram. Considerando que as informações ausentes eram imprescindíveis para o cumprimento efetivo do item 9.1.1, do referido Acórdão, cumpria reiterá-la, indicando especificamente as informações ainda não prestadas a contento pela Finep.
	27. Assim, nova diligência foi realizada à Finep (Ofício 11.346/2020-TCU/Seproc, de 23/3/2020, peça 25) , bem assim notificação adicional (Ofício 6.702/2021-TCU/Seproc, de 23/2/2021, peça 32) . Em resposta ao Ofício 11.346/2020-TCU/Seproc, a Finep encaminhou o Ofício FINEP 002033/2020, de 7/5/2020 (peças 29, 34 e 35) . Na peça 35, p. 2-13, consta o Termo do Convênio. 
	28. Novamente as diligências encaminhadas à Finep não lograram obter todos os elementos necessários para identificar pontualmente os gestores da empresa pública responsáveis pela execução e/ou acompanhamento do Convênio 65.99.0454.00, haja vista que a composição da Presidência e da Diretoria Executiva informada foi bastante suscinta (peça 19, p. 50) .
	29. No Termo de Convênio, constam as assinaturas dos Srs. André Amaral de Araújo, na condição de presidente em exercício, e Jorge de Paula Costa Ávila, na condição de diretor (peça 35, p. 13) , de modo que estes senhores poderiam, em tese, ser responsabilizados solidariamente como signatários do convênio. 
	30. O MATF da Finep não fixava responsabilidades pela execução e/ou pelo acompanhamento dos convênios. Apenas estabelecia que o acompanhamento da execução física e financeira dos convênios firmados seria efetuado nas prestações de contas, e deveria ser complementado por visitas técnicas realizadas por representante da Finep e por consultores formalmente indicados (peça 19, p. 13) .
	31. Assim, a citação dos Srs. André Amaral de Araújo e Jorge de Paula Costa Ávila, com base apenas no fato de serem signatários da Finep, no Convênio 65.99.0454.00, não se justificava, uma vez que não havia conduta irregular a ser atribuída a eles. Não lhes era exigida conduta diversa à de assinarem o Termo de Convênio, ao qual apenas deram formalidade. Também não havia como garantir que teriam contribuído para o dano ao erário, ao permitirem a execução do convênio, pelo próprio convenente, sem exigir a devida comprovação sobre a efetiva regularidade da execução física do referido ajuste para os correspondentes dispêndios, ante a falta de comprovação sobre a efetiva regularidade da execução física do referido ajuste.
	32. Adicionalmente, havia certa confusão ao se afirmar a execução do convênio pelo próprio convenente. Na Nota Técnica DAFP 010/2008 (peça 1, p. 382-385) , é apontada a ocorrência de pagamentos diretos ao executor do convênio, o que seria vedado pelo MATF, da Finep (item VIII.I, 'g', do termo de convênio, peça 1, p. 7) . O 'Executor' do convênio, conforme definido no Termo (peça 35, p. 3) , era a PUC/RJ/CTC, isto é, a Pontifícia Universidade Católica no Rio de Janeiro, identificada como Faculdades Católicas na relação dos documentos comprobatórios das despesas (peça 1, p. 115-121) , enquanto o Convenente era a Fundação Padre Leonel Franca.
	33. Segundo o Siconv, 'Executor' é o órgão da Administração Pública Direta, Autarquia, Fundação, Empresa Pública ou Sociedade de Economia Mista, de qualquer esfera do governo. O executor corresponde ao contratado, no contrato de execução do convênio. Sua presença é opcional, e vai depender do tipo de projeto/atividade que será executado no convênio. Logo, o executor não se confunde com o convenente.
	34. A propósito, o MAFT não veda a ocorrência de pagamentos diretos a favor do executor do convênio. O que é vedada é a aplicação de recursos fora do plano e da relação de itens aprovados para o projeto, bem assim a implementação de alterações na programação aprovada que não tenham sido objeto de autorização prévia pela Finep, assim como a movimentação de outros recursos que não aqueles oriundos do FNDCT, pela conta bancária específica do convênio (peça 19, p. 8) .
	35. Ademais, segundo disposto no MATF, sob pena de inadimplência do convenente, os recursos transferidos do FNDCT não poderiam ser utilizados em gastos destinados a: i) finalidades, elementos ou itens de despesa diferentes dos aprovados para o Projeto, ainda que em caráter de emergência; ii) taxas de administração, gerência ou similares; iii) pagamento, a qualquer título, a servidor da administração pública que esteja lotado ou em exercício em qualquer dos entes partícipes do Convênio; iv) taxas bancárias como multas, juros ou correção monetária; v) despesas realizadas em data anterior ou posterior à vigência do Convênio; vi) transferências para clubes, associações de funcionários ou congêneres; e VII) despesas com publicidade, salvo as de caráter educativo, informativo ou de orientação social, desde que não constem nomes, símbolos ou imagens que caracterizem promoção pessoal de autoridades ou servidores públicos (peça 19, p. 9-10) .
	36. Relativamente à citação da PUC/RJ, conforme determinado pelo item 9.1.1, do Acórdão 1962/2019-TCU-Segunda Câmara, consulta à base de dados da Secretaria da Receita Federal, custodiada pelo TCU, não retornou nenhum resultado com o termo de pesquisa 'Pontifícia Universidade Católica', mas trouxe diversos retornos, matriz e filiais, com o termo 'Faculdades Católicas', no Rio de Janeiro, a exemplo da fundação privada que possui o CNPJ XXX (matriz) , e possui o nome de fantasia PUC/RJ (peça 37) . Assim, se fosse o caso, deveria ser citada a denominada 'Faculdades Católicas'.
	37. No que se referia à determinação de citação solidária dos sucessores do padre Laércio Dias de Moura (falecido) , havia elementos que a desaconselhavam. De acordo com a instrução de peça 12, o Sr. Laércio Dias de Moura, ex-reitor da PUC-RJ e ex-dirigente da Fundação Padre Leonel Franca, sacerdote da Igreja Católica Apostólica Romana, faleceu em 18/4/2012 (peça 3) . 
	38. Aquela instrução trouxe informação registrada no relatório, que guarnece o Acórdão 9344/2015-TCU-Segunda Câmara, amealhada pela então Secex-RJ, e na correspondente documentação comprobatória (certidão de óbito à peça 11) , onde se informa que o Sr. Laércio Dias de Moura faleceu sem deixar bens e filhos.
	39. Considerando-se que a responsabilização dos sucessores do de cujus atinge o limite do valor da herança recebida, e que o falecido não deixou bens, não havia sentido em se falar em citação dos sucessores.
	40. Dessa forma, não obstante a determinação trazida pelo item 9.1.1, do Acórdão 1962/2019-TCU-Segunda Câmara, deviam ser citados solidariamente apenas a Fundação Padre Leonel Franca, na qualidade de convenente, e a Faculdades Católica no Rio de Janeiro, na qualidade de executora do Convênio, esta em face de receber recursos públicos sem supostamente comprovar a efetiva realização de serviços, e aquela por realizar os pagamentos irregulares. 
	41. Entretanto, em que pesasse a determinação de citação dos responsáveis contida no retromencionado acórdão, verificava-se que o presente processo estaria fulminado pela prescrição quinquenal tratada na Lei 9.873/1999.
	42. Na instrução inicial (peça 4) , o auditor instruinte consignou que, com relação à ocorrência da prescrição da pretensão punitiva, este Tribunal aprovou incidente de uniformização de jurisprudência pelo Acórdão 1441/2016-TCU-Plenário, Rel. Min. Benjamin Zymler, em que firmou o entendimento de que a matéria se subordinaria ao prazo prescricional de dez anos, indicado no art. 205, do Código Civil, contado a partir da data de ocorrência da irregularidade a ser sancionada. Como todos os pagamentos inquinados foram efetuados nos exercícios de 2000 e 2001, e o prazo prescricional somente se interrompe com a citação, ficou claro que a pretensão punitiva se encontrava fenecida.
	43. No parágrafo 49, da peça 38, pediu-se licença para reproduzir excerto do Parecer do Ministério Público de Contas, onde a Procuradora-Geral Cristina Machado da Costa e Silva, atuando no âmbito do TC Processo 006.581/2017-0, manifestou-se no sentido da prescrição quinquenal nos processos do TCU:
	'8. Relativamente à prescrição, a Unidade Técnica afirmou assistir razão ao responsável no que tange à alegação de ocorrência de prescrição da pretensão punitiva quanto às irregularidades identificadas, conforme o entendimento firmado no Acórdão 1441/2016-TCU-Plenário. Todavia, não haveria de se cogitar prescrição do débito, uma vez que o dever de ressarcimento ao erário por prejuízos decorrentes de ilícitos administrativos seria imprescritível, nos termos do art. 37, § 5.º, da Constituição Federal. 
	9. Ocorre, contudo, que a matéria foi objeto de repercussão geral admitida pelo Supremo Tribunal Federal no Recurso Extraordinário 636.886 (tema 899) . A decisão do julgamento foi publicada em 20/4/2020, enunciando-se a tese de que 'é prescritível a pretensão de ressarcimento ao erário fundada em decisão de Tribunal de Contas'.
	10. Diante deste novo cenário, deve ser analisada a arguição de prescrição suscitada pelos responsáveis em sua defesa, levando-se em conta o recente pronunciamento do STF, com o fim de verificar a aplicação, à hipótese dos autos, do novo entendimento firmado sobre o sentido e alcance do art. 37, § 5.º, da Constituição.
	Prescritibilidade da pretensão de ressarcimento fundada em decisão de Tribunal de Contas
	11.Como mencionado, a matéria foi objeto de repercussão geral admitida pelo Supremo Tribunal Federal no Recurso Extraordinário 636.886 (tema 899) . Por ocasião do julgamento do RE, foi fixado o entendimento de que 'é prescritível a pretensão de ressarcimento ao erário fundada em decisão de Tribunal de Contas'. 
	12.Para melhor compreensão do alcance dessa tese, cumpre transcrever trecho do voto condutor daquele julgamento, da lavra do Ministro Relator Alexandre de Moraes:
	'Em conclusão, nos termos das fundamentações e decisões Plenárias do SUPREMO TRIBUNAL FEDERAL, somente são imprescritíveis as ações de ressarcimento ao erário fundadas na prática de ato de improbidade administrativa doloso tipificado na Lei de Improbidade Administrativa Lei 8.429/1992 (TEMA 897) . Em relação a todos os demais atos ilícitos, inclusive àqueles atentatórios à probidade da administração não dolosos e aos anteriores à edição da Lei 8.429/1992, aplica-se o TEMA 666, sendo prescritível a ação de reparação de danos à Fazenda Pública.
	Entendo que, as razões que levaram a maioria da CORTE a estabelecer excepcional hipótese de imprescritibilidade, no tema 897, não estão presentes em relação as decisões do Tribunal de Contas que resultem imputação de débito ou multa, e, que, nos termos do §3º, do artigo 71 da CF, tem eficácia de título executivo; sendo, portanto, prescritível a pretensão de ressarcimento ao erário fundada nessas decisões; uma vez que, (a) a Corte de Contas, em momento algum, analisa a existência ou não de ato doloso de improbidade administrativa; (b) não há decisão judicial caracterizando a existência de ato ilícito doloso, inexistindo contraditório e ampla defesa plenos, pois não é possível ao imputado defender-se no sentido da ausência de elemento subjetivo.
	Ressalte-se, ainda, que, com base nas decisões do Tribunal de Contas, paralelamente à ação de execução, será possível o ajuizamento de ação civil de improbidade administrativa para, garantido o devido processo legal, ampla defesa e contraditório, eventualmente, condenar-se o imputado, inclusive a ressarcimento ao erário, que, nos termos da tese fixada no TEMA 897, será imprescritível.'
	13. Não resta dúvida, portanto, que o STF sedimentou o entendimento de que são prescritíveis as pretensões de ressarcimento fundadas em decisões do TCU, excepcionando apenas aquelas ações que configurem atos de improbidade administrativa dolosos tipificados na Lei n.º 8.429/92. 
	14. Impende salientar que o instituto da repercussão geral apresenta o chamado efeito multiplicador, ou seja, o de possibilitar que o Supremo Tribunal Federal decida uma única vez e que, a partir dessa decisão, os processos idênticos sejam atingidos. No regime da repercussão geral introduzido pela Emenda Constitucional n.º 45/2004, o STF divulga previamente a conclusão sobre a questão constitucional controversa exatamente para possibilitar sua utilização imediata como orientação aos demais órgãos julgadores, sendo certo que esse efeito erga omnes também atinge o TCU na apreciação das matérias de sua competência.
	15. Não se olvide ainda do entendimento consolidado da Suprema Corte no sentido de que a existência de precedente firmado pelo Plenário autoriza o julgamento imediato de causas que versem sobre o mesmo tema, independentemente da publicação ou do trânsito em julgado do 'leading case' (ARE 673.256-AgR, rel. Min. Rosa Weber; ARE 930.647-AgR/PR, rel. Min. Roberto Barroso; RE 611.683-AgR/DF, rel. Min. Dias Toffoli, entre outros) .
	16. Adicionalmente, deve ser considerado que a prescrição e a decadência são matérias de ordem pública que podem ser arguidas em qualquer tempo e grau de jurisdição e, inclusive, ser reconhecidas de ofício pelo julgador, o que nos leva à convicção de que o novo entendimento veiculado pelo RE 636.886 (tema 899) tem aplicação imediata a todos os processos em curso no TCU, independentemente da época da ocorrência dos fatos. 
	Prescritibilidade das pretensões reparatória e executória
	17. Embora a controvérsia dirimida no RE 636.886 tenha sido circunscrita à prescrição ocorrida no curso da execução, quando o dano ao erário já havia sido objeto de acertamento, materializado em acórdão condenatório proferido pelo TCU, é necessário considerar as razões essenciais da decisão, para identificar seus reflexos também no que diz respeito à prescrição reparatória.
	18. Observa-se que, para resolver a lide, o STF concluiu que a ressalva constante da parte final do art. 37, § 5.º, da Constituição Federal (ressalvadas as respectivas ações de ressarcimento) não criou uma hipótese de imprescritibilidade apta a alcançar as decisões dos Tribunais de Contas. É o que se depreende do seguinte trecho do Voto do Ministro Alexandre de Moraes:
	'A ressalva que permaneceu no § 5º do art. 37 da CF (ressalvadas as respectivas ações de ressarcimento) , mesmo após a retirada da expressão QUE SERÃO IMPRESCRITÍVEIS [expressão excluída por emenda do Plenário quando da apresentação do Projeto de Constituição da Comissão de Sistematização], teve por finalidade evitar, principalmente, uma anomia em relação à possibilidade de ressarcimento ao erário em face de responsabilização pela prática de eventuais atos ilícitos, enquanto ainda não tipificados pela lei exigida no § 4º do art. 37 da CF como atos de improbidade administrativa.
	A ressalva prevista no § 5º do art. 37 da CF não pretendeu estabelecer uma exceção implícita de imprescritibilidade, mas obrigar constitucionalmente a recepção das normas legais definidoras dos instrumentos processuais e dos prazos prescricionais para as ações de ressarcimento do erário, inclusive referentes a condutas ímprobas, mesmo antes da tipificação legal de elementares do denominado ato de improbidade (Decreto 20.910/1932, Lei 3.164/1957, Lei 3.502/1958, Lei 4.717/1965, Lei 7.347/1985, Decreto-Lei 2.300/1986) ; mantendo, dessa maneira, até a edição da futura lei e para todos os atos pretéritos, a ampla possibilidade de ajuizamentos de ações de ressarcimento.'
	19. Ocorre que, no âmbito do processo perante o TCU, a proteção do art. 37, § 5.º, da CF, era a fonte utilizada na defesa da imprescritibilidade tanto na fase condenatória como no curso da execução dos títulos extrajudiciais consubstanciados nos seus acórdãos. 
	20. Nesse diapasão, é forçoso concluir que também é prescritível a pretensão de ressarcimento exercida pelo TCU com o fim de apurar a ocorrência de prejuízo ao erário e condenar o agente que lhe deu causa. Essa conclusão resulta das razões de decidir utilizadas na paradigmática decisão da Corte Suprema, que delimitaram o sentido e o alcance da ressalva contida no art. 37, § 5.º, da Constituição Federal. 
	Regras prescricionais aplicáveis
	21. Na situação específica do RE 636.886, que tratou da prescrição da pretensão ressarcitória na fase de execução de julgado do TCU, o STF aplicou as regras de prescrição contidas na Lei de Execução Fiscal (conjugada com os dispositivos pertinentes do Código Tributário Nacional) . 
	22. As regras da Lei de Execução Fiscal, no entanto, não se prestam a disciplinar a prescrição da pretensão reparatória do TCU na fase anterior à formação do respectivo título executivo extrajudicial consubstanciado em seu acórdão condenatório.
	23. Ocorre que não há norma legal específica que discipline a prescrição no processo de controle externo, o que faz necessária a utilização da analogia para suprir essa lacuna, buscando-se um sistema normativo já existente que seja mais compatível com as atividades de identificação de dano e de imputação de responsabilidades levadas a efeito pelo TCU.
	24. Aqui defendemos que deva ser aplicado o mesmo marco normativo prescricional tanto para a pretensão punitiva do Tribunal quanto para a sua pretensão de ressarcimento do dano ao erário. Isso se justifica na medida em que o instituto da prescrição busca indicar se ainda é possível ao Tribunal de Contas exercer a apuração e julgamento dos fatos, independentemente do desfecho do processo (imputação de débito ou aplicação de sanções) . Ademais, sob a perspectiva do tempo como vetor da segurança jurídica e da própria prescrição como elemento indissociável do devido processo legal, a fixação de um prazo prescricional também objetiva não comprometer a possibilidade de defesa do responsável. E sua defesa normalmente se refere a fatos em relação aos quais teve participação ou conhecimento, independentemente de, após a apuração, as consequências de sua responsabilidade se situarem no âmbito do ressarcimento ou da sanção. 
	25. Cabe pontuar que houve ampla discussão acerca da prescrição da pretensão punitiva no Tribunal, que culminou com a adoção do prazo de dez anos do Código Civil (Acórdão 1441/2016-TCU-Plenário) , em detrimento do regime de prescrição quinquenal da Lei n.º 9.873/1999, o qual então nos parecia mais adequado, conforme expusemos detalhadamente em manifestação exarada nos autos do TC Processo 020.635/2004-9. 
	26. Naquela oportunidade, já não vislumbrávamos fundamentos jurídicos sólidos para a adoção do Código Civil como referencial analógico a ser utilizado pelo Tribunal de Contas da União em matéria de prescrição, senão apenas uma aparente escolha conservadora pelo prazo mais dilatado para o exercício da jurisdição de Controle Externo. 
	27. Parecia-nos que a opção pelo prazo prescricional quinquenal previsto na Lei n.º 9.873/1999 era a mais consentânea com a atuação estatal de Controle Externo, por dispor expressamente sobre o exercício da ação punitiva pela Administração Pública Federal, direta e indireta, como também por prever o lustro como o prazo para o perecimento do direito de agir da Administração Pública.'
	28. Com efeito, embora o controle externo não seja exercido com respaldo no poder de polícia mencionado no art. 1.º do diploma legal supra, a atuação punitiva de ambos apresenta mais similaridades do que diferenças, autorizando o uso da analogia. Uma das semelhanças é a inexistência de partes em ambos os processos administrativos, tanto o punitivo derivado do poder de polícia quanto aquele exercido pelo TCU, nos quais, também, o órgão estatal exerce independentemente de provocação de outrem o direito de perseguir e de punir (jus persequendi e jus puniendi) , aproximando as duas esferas de atuação sobremaneira. 
	29. Ademais, observávamos que a Lei n.º 9.873/1999 disciplinava a prescrição em sua integralidade, estabelecendo um prazo geral de 5 anos, incidente sobre todo e qualquer fato que enseja a pretensão punitiva da União, com disposições sobre termo inicial de contagem do prazo, interrupção e suspensão. 
	30. Também a previsão da prescrição intercorrente no prazo de 3 (três) anos (art. 1.º, § 1.º, da lei) se afigura medida harmônica com o exercício do Controle Externo, como forma de evitar que a inércia e morosidade do Poder Público se estendam indefinidamente, constituindo importante instrumento de segurança jurídica e de estabilidade das relações jurídicas, que recomendava a integração analógica por meio da Lei n.º 9.873/1999. 
	31. De todo modo, o Tribunal perfilhou entendimento diverso, tendo uniformizado sua jurisprudência quanto à prescrição da pretensão punitiva com a adoção do prazo decenal geral do Código Civil (Acórdão 1441/2016-TCU-Plenário) . 
	32. No entanto, entendemos que, com o recente reconhecimento da prescritibilidade do débito pelo STF, faz-se necessário revisitar toda a matéria. 
	33. Em situações que versavam sobre sanções aplicadas pelo TCU, a prescrição foi discutida pelo STF em julgamentos posteriores ao Acórdão 1441/2016-TCU-Plenário. Houve decisões colegiadas de ambas as turmas do STF no sentido de que a pretensão punitiva no processo de controle externo é regida pela Lei n.º 9.873/1999 (1.ª Turma: MS 32.201, DJe-173, 4/8/2017; 2.ª Turma: MS 35.512-AgR, DJe-135, 19/6/2019 e MS 36.067, DJe-234, 28/10/2019) . 
	34. A matéria foi objeto de detalhada análise no MS 32.201. Nesse julgamento, após examinar os fundamentos do Acórdão 1441/2016-TCU-Plenário, o STF manifestou-se em sentido diverso, nos termos da seguinte ementa: 
	'Direito administrativo. Mandado de segurança. Multas aplicadas pelo TCU. Prescrição da pretensão punitiva. Exame de legalidade. 
	1. A prescrição da pretensão punitiva do TCU é regulada integralmente pela Lei nº  9.873/1999, seja em razão da interpretação correta e da aplicação direta desta lei, seja por analogia. (...) .' 
	35. O critério utilizado pelo STF no exame da prescrição punitiva pode ter aplicação mais ampla, para ser utilizado como fonte de integração também no que diz respeito à pretensão reparatória, até que haja a edição de norma específica. 
	36. Cabe destacar que o prazo de cinco anos fixado na Lei n.º 9.873/1999 é compatível com a diretriz de que a ação e a execução prescrevem no mesmo prazo (Súmula 150 do STF) , e o prazo quinquenal foi adotado pelo STF para a execução do acórdão condenatório do TCU (RE 636.886) .
	37. Ressalte-se, ainda, que, na ausência de norma em contrário, o princípio da simetria orienta que o Poder Público tenha, para agir, o mesmo prazo que a lei estabelece para a pretensão inversa, ou seja, para quando o Estado é demandado, sendo certo que a pretensão de ressarcimento exercida pelo particular contra o Estado observa o prazo quinquenal fixado pelo Decreto n.º 20.910/1932. 
	38. Além disso, a Lei n.º 9.873/1999 apresenta hipóteses detalhadas quanto aos outros aspectos da regulação da prescrição (termo inicial e causas interruptivas) , compatíveis com as peculiaridades do processo de controle externo como um todo (e não apenas quando tal processo se destina à aplicação de sanções) .
	39. No que toca às causas interruptivas, vale ressaltar que, nos julgamentos dos Mandados de Segurança 32.201 e 36.067, o Supremo Tribunal Federal descortinou diversos procedimentos de controle que se enquadrariam analogicamente às hipóteses previstas no art. 2.º da Lei n.º 9.873/1999, a exemplo de lavratura de relatório de auditoria, certamente um ato inequívoco que importa a apuração do fato (art. 2.º, II) , instauração de tomada de contas especial, também um ato inequívoco que importa a apuração do fato (art. 2.º, II) , autuação da TCE no Tribunal, do mesmo modo (art. 2.º, II) , citação do responsável (art. 2.º, I) , e exercício do poder punitivo por meio da prolação de acórdão condenatório (art. 2.º, III) . 
	40. Por fim, cumpre transcrever trecho do Voto do Ministro Gilmar Mendes no julgamento do RE 636.886, em que justifica a adoção supletiva do art. 1.º da Lei n.º 9873/99 para o deslinde da questão: 
	'Considerando que a atividade de controle externo, a cargo do Poder Legislativo e auxiliado pelo Tribunal de Contas, é exercida, mutatis mutandis, como poder de polícia administrativa lato sensu, cujo objeto é agir preventiva ou repressivamente em face da ocorrência de ilícito que possa causar ou cause prejuízo ao erário, entendo aplicável o prazo quinquenal punitivo para os casos de ressarcimento aos cofres públicos, salvo em se tratando de fato que também constitua crime, ocasião em que a prescrição reger-se-á pelo prazo previsto na lei penal. Até porque, como garantia fundamental do cidadão fiscalizado, conforme visto, é etapa obrigatória a efetivação do contraditório e da ampla defesa no processo de tomada de contas para que, após o regular processo administrativo, culmine-se com o título executivo extrajudicial que enseje a cobrança judicial visando ao ressarcimento ao erário.' 
	41. Isto posto, até que sobrevenha norma específica, entendemos que a adoção do regime previsto na Lei n.º 9.873/1999 apresenta-se como solução adequada para regular a prescrição para a atuação do Tribunal, tanto por observar os parâmetros que preponderam no conjunto de normas do direito público, como por ser, também, a norma que já vem sendo utilizada pelo STF para reger a limitação temporal ao poder sancionador do TCU.' 
	44. O art. 1º da Lei 9.873/1999 dispõe que prescreve, em cinco anos, a ação punitiva da Administração Pública Federal, direta e indireta, no exercício do poder de polícia, objetivando apurar infração à legislação em vigor, contados da data da prática do ato ou do dia em que este tiver cessado. Trata-se, portanto, de prescrição quinquenal, e significa que o poder público dispõe de cinco anos para iniciar a ação punitiva. 
	45. O art. 2º estabelece que a prescrição é interrompida: a) pela citação do indiciado ou acusado, inclusive por meio de edital; b) por qualquer ato inequívoco, que importe apuração do fato; c) pela decisão condenatória recorrível; e d) por qualquer ato inequívoco que importe em manifestação expressa de tentativa de solução conciliatória no âmbito interno da administração pública federal. 
	46. Além disso, o art. 1º, § 1º, dispõe que incide a prescrição no procedimento administrativo paralisado por mais de três anos, pendente de julgamento ou despacho, cujos autos serão arquivados de ofício ou mediante requerimento da parte interessada, sem prejuízo da apuração da responsabilidade funcional decorrente da paralisação, se for o caso. Trata-se de prescrição intercorrente. Significa que, iniciado o processo de apuração do fato, a inércia por prazo superior a três anos implica prescrição. 
	47. Neste presente caso, a data a que se refere o art. 1º, da Lei 9.873/1999, deve ser 30/8/2003, data em que as contas deveriam ter sido prestadas, sendo que, a partir daí, a Finep dispunha do prazo de cinco anos para instaurar a TCE. A TCE foi instaurada em 24/4/2009, depois de rejeitada a prestação de contas do convênio, com a notificação à Fundação Padre Leonel Franca (peça 1, p. 459-460) , haja vista que, antes disso, ainda se negociava a regularização da prestação de contas, conforme pode ser visualizado no histórico descrito a seguir:
	a) 10/3/2003 - apresentação da prestação de contas final do Convênio 65.99.0454.00 (peça 1, p. 328) ; 
	b) 30/8/2003 - prazo final para apresentação da prestação de contas final (peça 1, p. 326) ;
	c) 13/9/2007 - rejeição da prestação de contas e informação da inclusão da Fundação Padre Leonel Franca no Cadastro de Inadimplentes do Siafi (peça 1, p. 367) ; 
	d) 20/9/2007 - Finep solicita regularização de impropriedades relacionadas ao Convênio 65.99.0454.00, ou seja, solicita regularização da prestação de contas (peça 1, p. 368) ; 
	e) 18/6/2008 - Finep reitera solicitação de regularização de prestação de contas (peça 1, p. 374) ; 
	f) 18/6/2008 - Finep reitera solicitação de regularização de prestação de contas e solicita, à Fundação Padre Leonel Franca, recolher, à conta da Finep, via Guia de Recolhimento da União (GRU) , o valor R$ 4.258,592,90, referentes aos gastos efetuados na rubrica Despesas com Serviços de Terceiros - Pessoas Jurídicas, com pagamento à executara do convênio, PUC/RJ, em valores atualizados monetariamente e com incidência de juros de mora, tendo em vista o disposto no art. 9°, da Lei 8.666, de 21/7/1993 (peça 1, p. 375) ; 
	g) 30/8/2008 - fim do prazo de cinco anos mencionado na Lei 9.873/1999; 
	h) 28/10/2008 - a Nota Técnica DAFP 010/2008 sugere abertura de TCE (peça 1, p. 382-385) ; 
	i) 28/11/2008 - aprovação de Relatório Técnico Final do Convênio 65.99.0454.00 (peça 1, p. 438-439) ; 
	j) 17/12/2008 - Finep solicita regularização da prestação de contas do Convênio 65.99.0454.00 (peca 1, p. 440) ; 
	k) 3/4/2009 - autorização de abertura da TCE (peça 1, p. 447) ; 
	l) 27/4/2009 - notificação à Fundação Padre Leonel Franca (peça 1, p. 459-460) , sem evidência de ter sido entregue ao destinatário; 
	m) 10/6/2009 - notificação ao padre Laércio Dias de Moura (peça 1, p. 467-468) , sem evidência de ter sido entregue ao destinatário; 
	n) 12/1/2010 - TCE encaminhada à CGU para conhecimento (peça 1, p. 535) ; o) 30/3/2011 - CGU devolve o processo à Finep (peça 1, p. 538-541) ; 
	p) 16/5/2011 - Área de auditora da Finep solicita providências (peça 1, p. 542) ; 
	q) 11/11/2015 - DPI emite NT Complementar (ausente dos autos) ; 
	r) 3/7/2017 - tramitação interna de documentos (peça 1, p. 543-544) ; 
	s) 17/8/2017 - Tramitação interna de documentos (peça 1, p. 545) ; t) 25/10/2017 - Solicitação de registro em Conta de Diversos Responsáveis (peça 1, p. 549-550) ; u) 26/10/2017 - Relatório complementar do tomador de contas (peça 1, p. 566-572) ; 
	v) 19/4/2018 - Relatório de Auditoria 350/2018 (peça 1, p. 615-618) ; w) 29/5/2018 - autuação da TCE no TCU; x) 11/11/2021 - autorização de citação dos responsáveis (peça 53) ; 
	y) 30/11/2021 - ciência de notificação - Fundação PLP (peça 68) ; e
	z) 30/11/2021 - ciência de notificação - PUC/Rio (peça 69) . 48. Outra hipótese seria considerar 24/4/2009 a data a que se refere o art. 1º, da Lei 9.873/1999, data em que houve notificação da abertura da TCE à Fundação Padre Leonel Franca, pois, até março de 2009, a Finep ainda negociava a regularização da prestação de contas do Convênio 65.99.0454.00, com a Fundação. 
	49. Porém, entre 16/5/2011 e 11/11/2015, o processo administrativo ficou parado, inerte, sem movimentação, o que se subsome ao disposto no § 1º do art. 1º da Lei 9.873/1999, uma vez que a TCE, instaurada pela Finep, fora encaminhada, à CGU, em 12/1/2010, e devolvida, à Finep, em 30/3/2011, para ajustes, só retornando à CGU em outubro de 2017. Portanto, ocorreu a prescrição intercorrente a que alude o mencionado § 1º. 
	50. A esse respeito, merece destaque o item 4.2, do Relatório de Auditoria 350/2018, que explica a devolução do processo à Finep (peça 1, p. 616) : 
	'4.2. Convém salientar que, quando da análise preliminar desta TCE por esta Controladoria-Geral da União, foi necessária a devolução dos autos, por intermédio do Despacho DPPCE/DP/SFC/CGU-PR n° 241302, de 30/3/2011 (...) , para a sua correta instrução, restituído a esta Controladoria em 29/11/2017.' 
	51. Portanto, ocorreu a prescrição quinquenal em 30/8/2008. Além disso, também houve a prescrição intercorrente em relação à Fundação Padre Leonel Franca e ao padre Laércio Dias de Moura (falecido) , uma vez que o processo administrativo permaneceu paralisado por mais de três anos, pendente de julgamento ou despacho. 
	52. Em todo caso, desconsiderando-se a prescrição, a Fundação Padre Leonel Franca e a Faculdades Católica/RJ deviam ser citadas em face das seguintes irregularidades: 
	Ocorrência: pagamento de despesas com recursos do Convenio 65.99.0454.00, sem a comprovação do recebimento do produto ou da prestação do serviço; 
	Valor histórico: R$ 1.262.702,76 - sem detalhamento e sem datas especificadas (peça 1, p. 570) , retificado para R$ 1.264.052,51 (peça 1, p. 588) ; 
	Dispositivos violados: art. 70, parágrafo único, da CF/1988; art. 38, inciso II, alínea 'd', da IN/STN 01/1997; 
	Responsáveis: Fundação Padre Leonel Franca e Faculdades Católica-PUC/RJ; 
	Condutas: deixar de comprovar a boa e regular aplicação dos recursos públicos concedidos à executora do Convênio 65.99.0454.00, a PUC/RJ (Fundação Padre Leonel Franca) , e deixar de comprovar a boa e regular aplicação dos recursos públicos, na execução de despesas relacionadas ao Convênio 65.99.0454.00 (Faculdades Católica) ; 
	Nexo de Responsabilidade: a não apresentação da documentação comprobatória impede o estabelecimento do nexo causal entre as despesas efetuadas e os recursos federais recebidos, no âmbito do Convênio 65.99.0454.00, não permitindo, assim, aferir a regularidade na utilização dos recursos, resultando em presunção de dano ao erário; 
	Culpabilidade: não se aplica à pessoa jurídica. 
	53. No entanto, a quantificação do débito contida nesta TCE não atendia ao disposto no art. 10, § 3º, alínea 'c', da IN/TCU 71/2012, uma vez que não restavam identificadas as datas e os valores de cada uma das parcelas que compõe o débito de R$ 1.264.052,51. O relatório do tomador de contas especiais apontava como 'diversas' a data inicial dos débitos (peça 1, p. 570) , e o Relatório de Auditoria 350/218 (peça 1, p. 617) fazia referência ao Demonstrativo financeiro do débito contido às fls. 573-583, do processo interno na Finep (peça 1, p. 552-562) , mas incompleto naquelas folhas
	54. Por isso, caso o Tribunal decidisse pela citação de ambas, impunha-se, previamente, a realização de diligência, à Finep e à CGU, para que uma ou outra apontasse os valores individuais e as respectivas datas de ocorrência de cada uma das parcelas que compõe o débito de R$ 1.264.052,51. 
	55. Assim, instrução à peça 38 propôs o arquivamento do presente processo, em face da prescrição ocorrida nos termos da Lei 9.873/1999 ou, alternativamente, a realização de diligência, à Finep e à CGU, para que, no prazo de quinze dias, procedessem ao detalhamento do débito informado no item V - Quantificação do Débito, do Relatório do Tomador de Contas Complementar, no qual não constavam as parcelas individuais que comporiam o débito de R$ 1.264.052,51, e suas respectivas datas. 
	56. Pronunciamento da SecexTCE/D2, com anuência da SecexTCE (peças 39 e 40) , considerando que a possibilidade da prescrição da pretensão ressarcitória, matéria objeto de repercussão geral admitida pelo Supremo Tribunal Federal, no Recurso Extraordinário 636.886 (tema 899) , ainda não restava devidamente pacificada, no âmbito do TCU, principalmente no que tange às causas de interrupção e suspensão, manifestou-se pela realização de diligência à Finep e à CGU. 
	57. As diligências foram feitas por intermédio dos Ofícios 18287 e 18288/2021, de 19/4/2021 (peças 41 e 43) , encaminhados à Finep e à CGU, respectivamente. 
	58. Em resposta, a CGU encaminhou, ao Tribunal, o Ofício 7672/2021/DG/SFC/CGU, de 29/4/2021 (peça 47) , no qual informou não possuir outros registros para complementar as informações registradas no Relatório de Auditoria 350/2018, inclusive para proceder ao detalhamento do débito informado no item V - Quantificação do Débito, do Relatório do Tomador de Contas Complementar. 
	59. A Finep, por sua vez, por intermédio do Ofício FINEP/PRES/1805/2021, de 26/4/2021 (peça 45) , encaminhou as informações solicitadas, as quais compõem a peça 46. 
	60. De acordo com o documento de peça 46, as parcelas individuais dos débitos glosados nas prestações de contas financeiras oferecidas pela Fundação Padre Leonel Franca, no âmbito do Convênio 65.99.0454.00, e as respectivas datas, estão detalhadas na Carta de Regularização Finep 006.424/2008, de 18/6/2008 (peça 46, p. 3) . 
	61. O valor do débito original que deve ser considerado no item V - Quantificação do Débito do Relatório do Tomador de Contas Complementar da TCE é de R$ 1.264.052,51 (peça 46, p. 4-7) , os quais estão reproduzidos no quadro 1, a seguir: 
	Quadro 1 - Pagamentos efetuados à PUC/RJ, através do Convênio 65.99.0454.00:
	Data do Pagamento
	Nota Fiscal
	Valor (R$) 

	31/3/2000
	8703
	        2.545,33 

	31/3/2000
	8702
	        6.010,33 

	31/3/2000
	8701
	        1.125,33 

	31/3/2000
	8700
	        2.040,33 

	31/3/2000
	8699
	        2.015,33 

	19/4/2000
	8856
	        4.622,26 

	3/5/2000
	8915
	        2.245,33 

	3/5/2000
	8914
	        6.010,33 

	3/5/2000
	8917
	        3.660,33 

	3/5/2000
	8918
	        2.960,33 

	3/5/2000
	8916
	        1.125,33 

	17/5/2000
	8971
	        4.489,95 

	17/5/2000
	8919
	        4.685,01 

	19/5/2000
	8972/73
	        2.800,00 

	26/5/2000
	9050
	        4.889,95 

	29/5/2000
	9049
	        5.601,41 

	29/5/2000
	9001
	        1.102,00 

	7/6/2000
	9166
	        2.245,33 

	7/6/2000
	9165
	        6.010,33 

	7/6/2000
	9164
	        1.125,33 

	7/6/2000
	9163
	        3.660,33 

	7/6/2000
	9162
	        2.960,33 

	14/6/2000
	9208
	        1.600,00 

	3/7/2000
	9299
	        1.400,00 

	3/7/2000
	9300
	        1.102,00 

	3/7/2000
	9298
	        1.600,00 

	12/7/2000
	9360
	           830,00 

	12/7/2000
	9355
	        3.879,80 

	12/7/2000
	9356
	        4.623,08 

	12/7/2000
	9357
	        1.325,27 

	12/7/2000
	9358
	        7.486,98 

	12/7/2000
	9359
	        2.581,17 

	14/7/2000
	9354
	        5.270,06 

	19/7/2000
	9384/75/76
	      52.651,07 

	19/7/2000
	9377/78/79
	      53.505,56 

	26/7/2000
	s/n
	        1.027,16 

	26/7/2000
	9373
	        1.600,00 

	2/8/2000
	9342
	        7.667,78 

	2/8/2000
	9429
	        4.728,68 

	16/8/2000
	9431
	        1.349,75 

	16/8/2000
	9430
	        3.963,00 

	18/8/2000
	9461
	        5.294,03 

	1º/9/2000
	9638
	           830,00 

	4/9/2000
	9640
	        5.294,03 

	6/9/2000
	9647
	        3.963,00 

	6/9/2000
	9648
	        4.728,68 

	6/9/2000
	9649
	        1.349,75 

	6/9/2000
	9650
	        7.667,78 

	27/9/2000
	9867
	           830,00 

	2/10/2000
	9885
	      19.850,55 

	2/10/2000
	9866
	      18.589,14 

	4/10/2000
	9433/9651
	        5.284,58 

	11/10/2000
	9928
	         5.294,03 

	18/10/2000
	9929
	         3.963,00 

	18/10/2000
	9930
	         4.728,68 

	18/10/2000
	9931
	         1.349,75 

	18/10/2000
	9932
	         8.185,12 

	18/10/2000
	9933
	         2.751,63 

	20/10/2000
	9963
	             830,00 

	8/11/2000
	10031
	         5.486,17 

	10/11/2000
	10047
	       41.398,58 

	10/11/2000
	10048
	       42.511,76 

	10/11/2000
	10042
	         3.963,00 

	10/11/2000
	10043
	         4.728,68 

	10/11/2000
	10044
	         6.956,43 

	10/11/2000
	10045
	         3.567,85 

	10/11/2000
	10046
	         1.762,21 

	29/11/2000
	10117
	             830,00 

	4/12/2000
	10118
	       16.553,24 

	4/12/2000
	10120
	       14.971,38 

	4/12/2000
	10113
	         3.963,00 

	4/12/2000
	10114
	         4.728,68 

	4/12/2000
	10115
	         6.956,43 

	4/12/2000
	10116
	         3.567,85 

	4/12/2000
	10119
	         1.762,21 

	13/12/2000
	10149
	         5.486,17 

	20/12/2000
	10225
	             830,00 

	20/12/2000
	s/n
	             950,28 

	21/12/2000
	10122
	         5.690,75 

	21/12/2000
	10123
	         2.716,04 

	21/12/2000
	10238
	       13.758,00 

	21/12/2000
	10239
	         5.486,17 

	26/12/2000
	10250
	       16.553,24 

	26/12/2000
	10249
	       14.971,38 

	10/1/2001
	10255
	       14.760,00 

	10/1/2001
	10290
	       10.909,50 

	10/1/2001
	10254
	         9.360,00 

	10/1/2001
	10243
	         3.567,85 

	10/1/2001
	10242
	         6.956,43 

	10/1/2001
	10241
	         4.728,68 

	10/1/2001
	10240
	         3.963,00 

	10/1/2001
	10244
	         1.762,21 

	14/2/2001
	11061
	         3.963,00 

	14/2/2001
	1377
	         3.659,83 

	14/2/2001
	11063
	         6.956,43 

	14/2/2001
	11066
	         3.567,85 

	14/2/2001
	11065
	         1.762,21 

	16/2/2001
	11082
	         1.300,00 

	19/2/2001
	11083
	         5.578,10 

	21/2/2001
	11093
	       16.324,24 

	21/2/2001
	11092
	       15.045,14 

	9/3/2001
	11159/60
	         1.660,00 

	9/3/2001
	11161/62
	         2.560,00 

	16/3/2001
	11167
	       1.762,21 

	16/3/2001
	11163
	       3.963,00 

	16/3/2001
	11164
	       3.099,83 

	16/3/2001
	11166
	       3.567,85 

	4/4/2001
	11165
	       6.956,43 

	4/4/2001
	11249
	       7.868,20 

	6/4/2001
	11381
	           830,00 

	6/4/2001
	11382
	       1.280,00 

	16/4/2001
	11458
	       6.882,55 

	18/4/2001
	11454
	       4.216,27 

	18/4/2001
	11455
	       4.454,39 

	18/4/2001
	11456
	       9.692,94 

	18/4/2001
	11457
	       1.006,67 

	18/4/2001
	11460
	       3.422,26 

	18/4/2001
	11459
	       4.214,53 

	4/5/2001
	11452
	       5.445,90 

	11/5/2001
	11581
	           830,00 

	11/5/2001
	11580
	       1.280,00 

	16/5/2001
	11623
	       4.216,27 

	16/5/2001
	11624
	       4.454,39 

	16/5/2001
	11625
	     10.013,69 

	16/5/2001
	11626
	       1.356,52 

	25/5/2001
	11710
	       4.500,00 

	28/5/2001
	11806
	       5.389,00 

	30/5/2001
	11755
	           830,00 

	30/5/2001
	11754
	       1.280,00 

	6/6/2001
	11622
	       3.422,26 

	11/6/2001
	11890
	       3.059,15 

	20/6/2001
	11906
	     10.013,69 

	20/6/2001
	11907
	       4.216,27 

	20/6/2001
	11908
	       4.454,39 

	20/6/2001
	11905
	       1.056,52 

	25/6/2001
	11948
	       1.875,60 

	25/6/2001
	11949
	           631,05 

	6/7/2001
	11952
	       3.422,26 

	6/7/2001
	11957
	       4.484,27 

	6/7/2001
	11958
	       4.657,73 

	6/7/2001
	11959
	     10.217,02 

	6/7/2001
	11960
	       7.752,70 

	6/7/2001
	11965
	       3.422,26 

	13/7/2001
	11991
	       3.555,00 

	8/8/2001
	12071
	       4.789,27 

	8/8/2001
	12073
	     11.176,87 

	8/8/2001
	12072
	       4.962,73 

	17/8/2001
	12171
	       3.422,26 

	24/8/2001
	12219
	       7.404,67 

	24/8/2001
	12220
	       8.672,71 

	24/8/2001
	12221
	       9.916,10 

	4/9/2001
	12341
	       3.422,26 

	5/9/2001
	12348
	       3.450,00 

	19/9/2001
	12378
	       4.225,00 

	1º/10/2001
	12530
	           3.879,62 

	10/10/2001
	12656
	         12.502,80 

	10/10/2001
	12655
	         11.312,71 

	10/10/2001
	12654
	           7.404,67 

	26/10/2001
	12741
	         14.652,93 

	26/10/2001
	12743
	         20.000,00 

	26/10/2001
	12742
	         20.000,00 

	31/10/2001
	12786
	         11.372,71 

	31/10/2001
	12787
	         11.597,04 

	7/11/2001
	12783
	           3.422,26 

	7/11/2001
	12785
	           7.404,67 

	12/11/2001
	12825
	           4.540,89 

	12/11/2001
	12826
	           9.887,02 

	23/11/2001
	12843
	           3.422,26 

	10/12/2001
	12901
	         10.000,00 

	12/12/2001
	12897
	         16.649,12 

	17/12/2001
	12922
	           3.422,26 

	11/1/2002
	12898
	         18.536,98 

	11/1/2002
	13004
	         13.356,95 

	11/1/2002
	13005
	         16.379,12 

	14/1/2002
	13006
	           3.422,26 

	1º/2/2002
	13208
	           3.422,26 

	5/2/2002
	13220
	           1.399,85 

	5/2/2002
	13219
	         14.428,60 

	10/5/2002
	13673
	           3.422,26 

	22/5/2002
	13748
	           3.422,26 

	22/5/2002
	13749
	           3.422,26 

	10/6/2002
	13957
	           7.422,26 

	15/7/2002
	14143
	           6.922,26 

	22/7/2002
	14200
	           7.922,28 

	29/7/2002
	14225
	         20.000,00 

	29/7/2002
	14224
	         20.000,00 

	9/9/2002
	14613
	           9.922,26 

	23/9/2002
	14699
	         10.805,33 

	23/9/2002
	14701
	         16.439,81 

	Total
	1.264.052,51

	62. Assim, já era tecnicamente possível efetuar a citação solidária da Fundação Padre Leonel Franca, com as Faculdades Católicas - PUC/RJ. 
	63. Relativamente às citações dos sucessores do padre Laércio Dias de Moura (falecido) e dos gestores da Finep (signatários ou responsáveis pela execução ou acompanhamento do aludido convênio) , determinada pelo item 9.1.1, do Acórdão 1962/2019-TCU-Segunda Câmara (peça 8) , nos autos, não havia elementos que as amparassem, conforme análise empreendida na instrução de peça 38. 
	64. Assim, instrução de peça 50 propôs: 
	a) arquivamento, em face da prescrição do presente processo, ocorrida nos termos da Lei 9.873/1999; ou alternativamente 
	b) incluir a Faculdades Católicas - PUC/RJ no rol de responsáveis da presente TCE; 
	c) realizar a citação solidária da Fundação Padre Leonel Franca com a Faculdades Católicas - PUC/RJ, nos termos dos arts. 10, § 1º e 12, incisos I e II, da Lei 8.443/1992, c/c o art. 202, incisos I e II, e §1º, do Regimento Interno, para que, no prazo de quinze dias, a contar do recebimento dos ofícios citatórios, apresentassem alegações de defesa quanto à ocorrência indicada, em relação ao Convênio 65.99.0454.00, celebrado entre a Financiadora de Estudos e Projetos e a Fundação Padre Leonel Franca, em razão das condutas especificadas, ou recolher, aos cofres da Financiadora de Estudos e Projetos, as importâncias identificadas, atualizadas monetariamente a partir das datas indicadas até o seu recolhimento. 
	65. Pronunciamento da subunidade D2, com anuência da SecexTCE, propôs realizar a citação solidária da Fundação Padre Leonel Franca com a Faculdades Católicas - PUC/RJ (peças 51 e 52) . 
	66. Despacho do Min. Rel. André Luiz de Carvalho, de 11/11/2021 (peça 53) , autorizou as citações solidárias, as quais foram realizadas por intermédios dos Ofícios 64.556 e 64.557/2021-TCU/Seproc, expedidos em 26/11/2021, conforme evidenciado no Despacho de Conclusão de Comunicações Processuais (peça 80) . 
	67. A Fundação Padre Leonel Franca e a PUC/RJ apresentaram alegações de defesa, em 20/1/2022 (peças 74 e 79) . 
	Análise dos pressupostos de procedibilidade da IN/TCU 71/2012
	Avaliação de Viabilidade do Exercício do Contraditório e da Ampla Defesa 
	68. Verifica-se que não houve, em parte, o transcurso de mais de dez anos desde o fato gerador sem que tenha havido a notificação dos responsáveis pela autoridade administrativa federal competente (art. 6º, inciso II, c/c art. 19, da IN/TCU 71/2012, modificada pela IN/TCU 76/2016) , uma vez que a irregularidade decorrente da não aprovação da prestação de contas do Convênio 65.99.0454.00 deu-se em 30/8/2003, e a FPLF foi notificada da abertura do processo de TCE em 24/4/2009, consoante informação contida à peça 1, p. 459-460, em prazo inferior a dez anos.
	69. Por outro lado, verifica-se o transcurso de mais de dez anos desde o fato gerador em relação à PUC/RJ, uma vez que esta só foi comunicada de sua inclusão, na TCE, em 30/11/2021, já na fase externa da TCE, mediante o recebimento do ofício citatório. 
	Valor de Constituição da TCE 
	70. Verifica-se que o valor atualizado do débito apurado (sem juros) , em 1º/1/2017, era superior a R$ 100.000,00, na forma estabelecida nos arts. 6º, inciso I, e 19 da IN/TCU 71/2012, modificada pela IN/TCU 76/2016. 
	Outros Processos/Débitos nos Sistemas do TCU com os mesmos Responsáveis 
	71. Informa-se que não foi encontrado débito imputável aos mesmos responsáveis em outros processos no Tribunal. 
	Exame técnico 
	Alegações de defesa - Fundação Padre Leonel Franca 
	72. Por intermédio de advogados constituídos nos autos (peça 61) , a Fundação Padre Leonel Franca apresentou alegações de defesa, em 20/1/2022 (peça 74) . A seguir, transcrevem-se os argumentos apresentados. 
	a. Nulidades - Fatos e documentos omitidos. 
	72.1. A FPLF constatou que foram omitidos fatos, documentos e informações relevantes que lhe são favoráveis. Tais documentos foram identificados pela Fundação nas buscas que realizou em seus arquivos, mas ainda pode haver outros que não foram localizados, considerando o longo tempo decorrido. A situação é gravíssima e não pode deixar de ser pontuada, considerando que, uma vez esclarecidos os fatos, outra não poderá ser a conclusão senão a extinção imediata desta TCE (peça 74, p. 12) . 
	a.1. Omissão da resposta apresentada pela Fundação, em julho de 2008, reiterada em janeiro de 2009. 
	72.2. O primeiro documento cuja ausência foi identificada pela Fundação é o Ofício Adm. 184/08, de 26/6/2008 (peça 75) , que trata de correspondência enviada, pela Fundação, à Finep, para regularização da prestação de contas, que foi recebido, na Finep, em 2/7/2008 (peça 74, p. 12-13) .
	72.2.1. Esse ofício foi reencaminhado à Finep, conforme Ofício Adm. 009/08, de 7/1/2009 (peça 76, p. 1) , protocolado em 9/1/2009. Neste último documento, a Fundação, além de reiterar as informações prestadas no Ofício Adm. 184/08, expressamente informou que estava enviando, anexo, uma cópia daquele. A omissão desse documento macula todo o processamento do feito, que tramitou em grande parte sob a falsa premissa, firmada pela Finep, de que a Fundação não teria apresentado resposta, premissa que fundamentou a recomendação de instauração da TCE, conforme trecho extraído do documento de peça 1, p. 455-459 (peça 74, p. 14-15) . 
	72.2.2. Sob a falsa premissa de que a Fundação não havia apresentado resposta, a Finep teve a ousadia de solicitar o registro, no Siafi, da inadimplência do Convênio, gerando indevidamente prejuízos e transtornos à Fundação. Restou inobservada a regra do art. 2°, parágrafo único, VI, da Lei 9.784/1999 (peça 74, p. 15) . 
	a.2. Da omissão dos ofícios Finep 000535/2015 e 010344, de 23/10/2015. 
	72.3. A Fundação identificou a existência do ofício Finep 000535, de 19/1/2015 (cópia anexa, peça 77) , pelo qual aquele órgão informou o recebimento do ofício Adm. 049/03, datado de 6/3/2003, que trata de ofício da Fundação encaminhando a prestação de contas final, peça 1, p. 344, além de expressamente ter comunicado a aprovação da prestação de contas final e o encerramento do convênio (peça 74, p. 15-16) .
	72.3.1. A Finep, repita-se, em 19/1/2015, expressamente declarou que a prestação de contas fora analisada e aceita, mas, surpreendentemente, esse documento não foi anexado aos autos do processo e sequer foi mencionado em algum pronunciamento da Finep, informação tão relevante para o processo (peça 74, p. 16) . 
	72.3.2. A Fundação informa a ausência, também, do ofício Finep 010344, de 23/10/2015 (anexou cópia, peça 78) , em que, sem que fosse apresentada qualquer justificativa válida, dez meses depois de informar a aprovação da prestação final de contas, a Finep pretendeu tornar sem efeito o conteúdo da Carta Finep 000535/2015, de 19/1/2015. Acontece que essa obscura tentativa de 'tornar sem efeito' a anterior deliberação, a propósito da aprovação da prestação de contas final, não tem qualquer validade, dentre outras razões, diante da ausência de motivação específica, nos termos do art. 50, VIII, § 3º, da Lei 9.784/1999 (peça 74, p. 17) . 
	72.3.3. Somente com a anulação, a decisão que aprovou a prestação de contas final poderia deixar de produzir efeitos. Mas tal invalidação não poderia prescindir de expressa motivação, inclusive assegurando-se, à Fundação, o direito de defesa (peça 74, p. 17) . 
	a.3. Nulidades geradas. 
	72.4. A ausência dos referidos documentos é circunstância gravíssima que enseja a nulidade do processo e impede o seu prosseguimento, pois afora configurar afronta a um rol extenso de dispositivos da Lei 9.784/1999, consubstancia violação ao devido processo legal, ao contraditório e ao exercício do direito de defesa. Diante de tudo isso, deve ser arquivado o processo sem julgamento do mérito, na forma do art. 212, do Regimento Interno do TCU (peça 74, p. 20) . 
	b. Ausência do Manual de Acompanhamento Técnico e Financeiro da Concedente, vigente à data da celebração do Convénio (dezembro de 1999) . 
	72.5. A ausência do MATF configura mais uma circunstância que enseja a nulidade do processo e impede o seu prosseguimento, ante a ausência de pressuposto de constituição, consubstanciando violação ao devido processo legal e ao exercício do direito de defesa, em face de inobservância do art. 4º, da IN/TCU 56/2007. Logo, o processo deve ser arquivado, sem julgamento do mérito, na forma do art. 212, do Regimento Interno do TCU (peça 74, p. 23) . 
	c. Inépcia e ausência de pressuposto de constituição do processo. 
	72.6. O fato de não terem sido identificados os gestores da Finep (sic) responsáveis pela execução ou acompanhamento do aludido convênio, e a inviabilidade da sua citação, impede a apuração de toda a verdade dos fatos, o que implica evidente prejuízo ao exercício de defesa da ora defendente. Veja-se que foram cometidas diversas irregularidades na condução do processo administrativo, pela Finep, pela inobservância dos prazos, omissão de documentos essenciais para instrução do processo, comportamentos contraditórios etc., condutas estas que causam evidente prejuízo irreparável à Fundação e beneficiam os infratores (peça 74, p. 24) . 
	72.6.1. Admitir-se o prosseguimento do presente feito sem a identificação e citação dos gestores da Finep, responsáveis pela execução e/ou acompanhamento do Convênio, inviabilizando a correta apuração dos fatos, é permitir que a Finep se beneficie da própria torpeza, o que não pode ser aceito de modo algum. Não faz qualquer sentido, data vênia, isentar de responsabilidade quem praticou tantas graves irregularidades. E faz menos sentido ainda transferir-se, a quem sempre agiu com lealdade e boa-fé e foi, a toda evidência, prejudicado pelo agente desidioso, os prejuízos decorrentes de tais irregularidades (peça 74, p. 24) . 
	d. Prescrição. 
	72.7. O Convênio 65.99.0454.00, firmado entre a FPLF e a Finep, foi celebrado em 27/12/1999, com previsão para vigorar por 24 meses, a partir da data da assinatura, tendo seu término sido prorrogado para 30/6/2003. As atividades do Convênio se encerraram em 30/6/2003, e a prestação de contas final foi entregue pela Fundação, em 10/3/2003, por meio do Of. Adm. 049/03, de 6/3/2003. Portanto, a transferência de recursos, cuja comprovação se está a exigir da Fundação, assim como a prestação de contas, remontam ao período compreendido entre os anos de 2000 e 2003, ou seja, há quase vinte anos atrás (peça 74, p. 25) . 
	d.1. Prazo prescricional - Entendimento firmado pelo STF, no julgamento do RE 636.886 (Tema 899) . 
	72.8. O E. STF, no julgamento do RE 636.886, realizado em Plenário, em 20/4/2020, fixou a tese, para o Tema 899, nos seguintes termos: 'É prescritível a pretensão de ressarcimento ao erário fundada em decisão de Tribunal de Contas' (peça 74, p. 25) . 
	72.8.1. Em relação ao prazo prescricional, o julgamento do Tema 899 definiu que deve ser aplicado o prazo quinquenal da Lei de Execução Fiscal (Lei 6.830/80) , à pretensão de ressarcimento ao erário, em face de agentes públicos com base em acórdão de Tribunal de Contas (peça 74, p. 26) .
	 d.2. Aplicação da Lei 9.783/1999. 
	72.9. Afora o entendimento firmado pelo STF, no julgamento do Tema 899, é relevante mencionar que o prazo prescricional de cinco anos também está expresso na Lei 9.873/1999. O art. 1º da referida Lei, estabelece que prescreve, em cinco anos, a ação punitiva da Administração Pública Federal, direta e indireta, no exercício do poder de polícia, objetivando apurar infração à legislação em vigor, contados da data da prática do ato ou do dia em que este tiver cessado. E, no presente caso, foi expressamente reconhecida, pelo órgão técnico do TCU, na instrução técnica elaborada, em 30/3/2021, pela SecexTCE (peça 38) , a ocorrência de prescrição (peça 74, p. 28-29) .
	72.9.1. O próprio órgão técnico do TCU reconhece a ocorrência de prescrição extintiva em razão da fluência de prazo superior a cinco anos, tendo em vista que o início do prazo teria ocorrido em 30/8/2003 (data em que as contas deveriam ter sido prestadas) , e teria se encerrado em 30/8/2008. Além disso, o referido parecer técnico reconhece a ocorrência de prescrição intercorrente, prevista no § 1º do art. 1º da Lei 9.873/1999, tendo em vista a inércia da Finep, entre 16/5/2011 e 11/11/2015, período em que o processo administrativo ficou parado, inerte, sem movimentação (peça 74, p. 30-31) . 
	72.9.2. Na verdade, não houve interrupção da prescrição intercorrente em 11/11/2015, tendo em vista que não há qualquer documento, nos autos, referente a esse período. Veja-se que, na própria instrução técnica, datada de 30/3/2021 (peça 38) , no histórico referente aos marcos temporais para contagem do prazo prescricional, consta a informação de que o documento datado de 11/11/2015 (NT Complementar) não está nos autos. E a movimentação posterior ocorreu somente em 2017 (peça 74, p. 31) . 
	72.9.3. Portanto, é incontroverso que o processo ficou paralisado entre 16/5/2011 e 3/7/2017, tendo-se configurado a prescrição intercorrente pela fluência do prazo superior a três anos, conforme § 1º do art. 1º da Lei 9.873/1999. Diante disso, sob qualquer enfoque, resta evidente que a pretensão punitiva se encontra fulminada pela prescrição, impondo-se a extinção do presente procedimento em relação à Fundação (peça 74, p. 31) .
	d.3. Prescrição decenal: entendimento já superado. 
	72.10. Ainda que fosse considerado o entendimento consagrado no Acórdão 1441/2016-TCU-Plenário, segundo o qual o prazo prescricional seria de dez anos, na forma do art. 205, do Código Civil, entendimento, insista-se, já hoje superado, ainda assim a pretensão punitiva e ressarcitória encontrar-se-ia fulminada pela prescrição, tendo em vista que, quando da ciência pela Fundação, já havia transcorrido quase 20 anos da ocorrência dos fatos (peça 74, p. 32) . 
	72.10.1. Esse entendimento, embora já superado, foi utilizado pelo órgão técnico do TCU, no Parecer elaborado por Auditor Federal de Controle Externo, em 25/6/2018 (peça 4) , para reconhecer a ocorrência de prescrição. Assim, a inviabilidade do prosseguimento do processo, pela ocorrência da prescrição, repita-se, foi expressamente reconhecida pelo próprio órgão técnico do TCU, ainda quando a Fundação não havia sido citada (peça 74, p. 32) . 
	72.10.2. Ainda que fosse aplicável o entendimento já superado no sentido de que o prazo prescricional seria de dez anos, a pretensão punitiva e ressarcitória estaria inevitavelmente fulminada pela prescrição, tendo em vista que, entre a ocorrência dos fatos, entre 2002 e 2003, e a ciência da Fundação, em 6/12/2021, já havia transcorrido quase 20 anos (peça 74, p. 32) . 
	d.4. Não houve interrupção válida capaz de impedir o decurso do prazo prescricional. 
	72.11. O prazo prescricional aplicável ao presente feito é de cinco anos. A prestação de contas final foi apresentada, pela Fundação, em 10/3/2003. O prazo final seria 30/8/2003. Assim, 30/8/2003 é o marco inicial da contagem do prazo de prescrição. Portanto, o prazo de cinco anos se encerrou em 30/08/2008. A autuação do referido processo no TCU somente ocorreu em 29/5/2018, e o Ofício 64556/2021, para citação da Fundação, foi expedido em 12/11/2021. A ciência da Fundação ocorreu por comparecimento, aos autos, em 6/12/2021, conforme despacho que analisou o pedido de prorrogação de prazo (peça 74, p. 33) . 
	72.11.1. Diante disso, resta claro que a interrupção da contagem do prazo prescricional de cinco anos somente ocorreu na data em que a Fundação teve ciência quanto à existência do presente feito, em 6/12/2021, quando qualquer pretensão punitiva e ou ressarcitória que pudesse existir contra ela já estaria fulminada pela prescrição, seja quinquenal ou decenal (peça 74, p. 33) . 
	72.11.2. Anote-se, ainda, que não é possível considerar interrompido prazo prescricional pela notificação da rejeição da prestação de contas, enviada à ora defendente, em 13/9/2007, tendo em vista que, naquela época, a Fundação não foi chamada a apresentar os documentos comprobatórios dos valores pagos à executora do convênio, que é a única irregularidade que lhe é imputada atualmente (peça 74, p. 33) . 
	72.11.3. Nesse sentido, considerando que a Fundação nunca fora interpelada a apresentar os comprovantes das despesas pagas à executora do convênio, aplica-se, ao caso, o entendimento consagrado no julgamento do Agravo Regimental na Medida Cautelar em Mandado de Segurança 37.772/DF, do qual foi relator o Ministro Luís Roberto Barroso, conforme trecho da ementa a seguir transcrito (peça 74, p. 34) : 
	'... A prescrição da pretensão punitiva do TCU é regulada integralmente pela Lei nº 9.873/1999, que fixa o prazo de 5 (cinco) anos a contar da data da prática do ato ou, no caso de infração permanente ou continuada, do dia em que tiver cessado. Precedentes: MS 32.201, Rel. Min. Luís Roberto Barroso; MS 35.512 e 36.067, Rel. Min. Ricardo Lewandowski. 
	3. A interrupção da prescrição por ato inequívoco que importe apuração do fato exige identidade entre as irregularidades investigadas e aquelas que futuramente venham a justificar o exercício da pretensão punitiva. Considerando que tal identidade inexiste na hipótese, não se detectou, ao menos em juízo de cognição sumária, a presença de causas interruptivas da prescrição, motivo por que há plausibilidade na alegação de prescrição formulada pela impetrante...'
	d.5. Prescrição e violação do direito de defesa. 
	72.12. A imposição à Fundação do ônus de se defender de fatos, apurar e obter documentos, quase vinte anos após a sua ocorrência, aniquila por completo o exercício do direito de defesa (peça 74, p. 35) . 72.13. Ademais, no caso, há um aspecto de especial relevo a se anotar, e que diz também com o decurso do prazo: a conduta apontada como irregular é suscitada por omissão na apresentação de documentação. Passadas já quase duas décadas desde a celebração do Convênio, assim como da prestação de contas, a defendente não mais tem condições de encontrar toda a documentação relativa à referida contratação, tais como comprovantes de despesas e registros contábeis (peça 74, p. 35) . 
	72.13.1. É natural que assim o seja, pois o referido convênio englobava 39 projetos de pesquisa, que haviam sido apresentados individualmente, envolvendo diferentes áreas de conhecimento, vinte coordenadores e sete departamentos da PUC-RJ, o que torna praticamente impossível, após tanto tempo decorrido, resgatar equipes executoras, recuperar documentos técnicos e identificar registros contábeis da única conta bancária utilizada para o pagamento das despesas de todos os projetos. Sem esses documentos em mãos, como pode a Fundação exercer, com a amplitude almejada pela Constituição Federal, o seu direito de defesa? (peça 74, p. 35) . 
	e. Boa-fé objetiva, inexistência de irregularidades, contas aprovadas, objeto executado e a ausência de dano. 
	72.14. Com todas as vênias, as imputações feitas à FPLF, além de intempestivas, são improcedentes, por diversas razões (peça 74, p. 37) . 
	72.14.1. Em primeiro lugar, a Fundação nunca foi intimada a anexar, aos autos, os comprovantes dos valores pagos à executora, sendo evidente que, imputar-lhe o cometimento de irregularidade consubstanciada na não exibição de tais documentos, agora, passadas duas décadas desde a execução do convênio, é desarrazoado e descabido. Não há como, depois de tanto tempo, localizar tais documentos. Mas deve ser registrado que, nas prestações de contas que enviou, a Fundação sempre listou os números das respectivas notas fiscais pagas, e apresentou os documentos aos quais estava obrigada pela IN/STN 1/1997 (peça 74, p. 37-38) . 
	72.14.2. Em segundo lugar, há que se mencionar que, diante da péssima instrução do processo e do estranho comportamento da Finep, de reiteradas vezes omitir informações e documentos, sequer é possível saber tudo o que já foi entregue pela ora defendente à Financiadora (peça 74, p. 38) . 
	72.14.3. Nesse ponto, é conveniente frisar que estes autos estão incompletos, pois não contêm documentos que comprovadamente existem, além de também não conter sequer a íntegra do processo de TCE (peça 74, p. 38-39) . 
	72.15. Merece especial atenção a questão da comunicação enviada, pela Finep à Fundação, em novembro de 2015, pretendendo tornar sem efeito o conteúdo da carta Finep 000535.15, de 19/1/2015, comunicação que informou que a prestação de contas final fora aprovada e encerrado o Convênio. Trata-se, de ato inválido e despido de qualquer eficácia, data venia. Nesse ponto, insista-se que a ocultação dos motivos que justificam a invalidação da decisão de aprovação da prestação de contas - dez meses depois - basta para que se reconheça sua inaptidão para produzir qualquer efeito (peça 74, p. 42) . 
	72.16. Não se nega que a administração pública pode rever seus atos, anulando os ilegais e anulando ou revogando os discricionários. Mas, na hipótese, deve ser lembrado que não era dado, à Finep, simplesmente 'tornar sem efeito' a decisão de aprovação das contas, já comunicada à FPLF, fazia dez meses (peça 74, p. 42) .
	72.16.1. A desconstituição dos efeitos da referida decisão somente poderia se dar pela via da anulação, porque, em se tratando de ato vinculado, não é admissível sua revogação, por motivo de conveniência e oportunidade (artigo 53, da Lei 9.874/1999) . Nesse sentido, o motivo para anulação da referida decisão só poderia advir de alguma ilegalidade que tivesse sido praticada quando de sua prolação. Nessa única hipótese, era possível a desconstituição da decisão. Contudo, era indispensável que fossem indicados expressamente que ilegalidades justificariam a anulação, não bastando, por óbvio, tornar sem efeito, conforme art. 50, inciso VIII, e parágrafo primeiro, da Lei 9.784/1999 (peça 74, p. 42) . 
	f. Demonstrativo de débito. 
	72.17. Ainda que venham a ser afastadas todas as alegações anteriores, que impõem inevitavelmente a extinção do processo, e se mantenha a cobrança dos valores apresentados pela Finep, a eventual condenação da Fundação não poderá refletir o valor total constante do demonstrativo de débito, à peça 49, tendo em vista que engloba parcelas referentes ao período de 31/3/2000 a 31/12/2000, período este cuja prestação de contas, referente ao período de 27/12/1999 até 31/12/2000, foi aprovada pela Finep (peça 74, p. 47) . 
	72.17.1. Tendo sido devidamente aprovadas, o direito de rever a sua decisão encontra-se precluso, devendo ser retificado o demonstrativo de débito para excluir os valores referentes ao período de 31/3 a 31/12/2000. Na realidade, nenhum valor poderia ser cobrado, considerando que a prestação de contas final foi aprovada, por decisão que também já se demonstrou preclusa, considerando que, pelo decurso do prazo a que se refere o art. 54 da Lei 9.874/1999, não pode mais ser revista (peça 74, p. 47) . 
	g. Pedido liminar. 
	72.18. No Portal da Transparência do Governo Federal, constam informações de que a Fundação estaria em situação de inadimplência, relativamente ao Convênio 65.99.0454.00. Ocorre que é ilegal e descabida a inserção da informação previamente ao julgamento das contas pelo TCU, conforme entendimento consagrado no Tema 327, do STF, ainda mais quando se sabe, e está documentalmente comprovado, que não foram adotadas as formalidades necessárias à garantia do direito de defesa da Fundação, antes da instauração do procedimento de TCE (peça 74, p. 47-48) .
	72.19. Além disso, a inscrição no Siafi não poderia ter ocorrido, tendo em vista que a conduta irregular imputada à Fundação se fundamentou na falsa premissa de que ela não teria atendido às solicitações da Finep, o que não ocorreu, além de terem sido encaminhados diversos outros documentos em atendimento às solicitações da Financiadora, mas que não foram juntados, aos autos (peça 74, p. 48) . 
	72.20. Diante disso, requer seja deferida liminar, determinando-se que a Finep, no prazo de quinze dias, exclua a informação de inadimplência da Fundação até o julgamento final das contas, pelo TCU (peça 74, p. 49) . 
	Análises 
	73. O primeiro argumento apresentado pela defesa da Fundação Padre Leonel Franca diz respeito a uma possível nulidade associada à reprovação da prestação de contas do convênio. Segundo a defesa, o Ofício 000535, de 19/1/2015 (peça 77) , comunicou, à Fundação, a aprovação da prestação de contas final e o encerramento do Convênio 65.99.0454.00. Porém, o Ofício 010344, de 23/10/2015, da Finep (peça 78) , procurou anular os efeitos do documento anterior. 
	74. O Ofício 010344, de 23/10/2015 (peça 78) , informou a reabertura do processo de prestação de contas final do Convênio 65.99.0454.00. De acordo com este documento, a Finep tornava sem efeito o conteúdo da Carta Finep 000535.15, de 19/0/2015, de comunicação da aprovação da prestação de contas final e do encerramento do Convênio.
	75. Contudo, não houve justa causa conhecida para a anulação ou revogação dos efeitos da Carta Finep 000535, de 19/1/2015. 
	76. Anulação é o desfazimento de ato ilegal e revogação é a extinção de ato válido, mas que deixou de ser conveniente e oportuno. Anula-se o ato ilegal e revoga-se ato válido, no caso de conveniência e oportunidade. Em ambos os casos, exige-se motivação. 77. Nesse sentido, vale descrever a Súmula 473, do STF: 'A administração pode anular seus próprios atos, quando eivados de vícios que os tornam ilegais, porque deles não se originam direitos; ou revogá-los, por motivo de conveniência ou oportunidade, respeitados os direitos adquiridos, e ressalvada, em todos os casos, a apreciação judicial'. 
	78. Conforme cediço, e, também, como alegado pela defesa, é certo que a administração pública pode rever seus atos, anulando os ilegais e revogando, por questões de conveniência e oportunidade, os legais. Entretanto, a revogação de atos jurídicos perfeitos requer motivação, aspecto que não foi cumprido pela Finep. Logo, a defesa tem razão ao afirmar a nulidade da Carta Finep 010344, de 23/10/2015. 
	79. Consoante estabelecido no art. 50, inciso VIII, § 1º, da Lei 9.874/1999, que regula o processo administrativo, no âmbito da Administração Pública Federal, os atos administrativos deverão ser motivados, com indicação dos fatos e dos fundamentos jurídicos, quando, entre outros, importem anulação, revogação, suspensão ou convalidação de ato administrativo, sendo que a motivação deve ser explícita, clara e congruente, podendo consistir em declaração de concordância com fundamentos de pareceres anteriores, informações, decisões ou propostas, que, neste caso, serão parte integrante do ato. 
	80. Trata-se, portanto, de argumento procedente. Logo, tendo em vista os elementos contidos nos autos, houve nulidade na reabertura do processo de prestação de contas final do Convênio 65.99.0454.00, comunicada à FPLF, por intermédio da carta Finep 010344, de 23/10/2015 (peça 78) . 
	81. Consequentemente, a defesa tem razão ao requerer o arquivamento do processo, com base no art. 212, do RITCU, por ausência de pressupostos de constituição válido e regular do processo. 
	82. Quanto ao argumento de ausência do MATF, da Finep, vigente à data da celebração do convênio, por inépcia e ausência de pressuposto de constituição do processo, não têm procedência. O referido Manual tratava apenas de questões internas à Finep, que não diziam respeito à convenente. Não era imprescindível o chamamento de servidores da Finep como responsáveis solidários pelo possível débito para a apuração deste, mesmo porque, a todo o rigor, não foram aqueles servidores que realizaram pagamentos à executora do convênio. 
	83. No que diz respeito ao argumento de que houve prescrição do processo, concorda-se com as alegações de defesa apresentadas pelos advogados da FPLF. 
	84. Na instrução inicial (peça 4) , o auditor instruinte consignou que, com relação à ocorrência da prescrição da pretensão punitiva, este Tribunal aprovou incidente de uniformização de jurisprudência pelo Acórdão 1441/2016-TCU-Plenário, Rel. Min. Benjamin Zymler, em que firmou o entendimento de que a matéria se subordinaria ao prazo prescricional de dez anos, indicado no art. 205, do Código Civil, contado da data de ocorrência da irregularidade sancionada, nos termos do art. 189, do Código Civil, sendo este prazo interrompido pelo ato que ordenar a citação, a audiência ou a oitiva dos responsáveis.
	84.1. É possível considerar a data de ocorrência da irregularidade como 30/8/2003, prazo final para apresentação da prestação de contas final (peça 1, p. 326) , ou como 13/9/2007, data da rejeição da prestação de contas e da informação da inclusão da Fundação Padre Leonel Franca no Cadastro de Inadimplentes do Siafi, conforme apontado na peça 1, p. 367. 
	84.2. No caso em exame, ocorreu a prescrição, seja a irregularidade sancionada ocorrida em 30/8/2003 ou em 13/9/2007, haja vista que o ato de ordenação dos responsáveis deu-se em 30/8/2021 (peça 87) , portanto, em prazo superior a dez anos. 
	85. Por outra via de entendimento, o art. 1º da Lei 9.873/1999 dispõe que prescreve, em cinco anos, a ação punitiva da Administração Pública Federal, direta e indireta, no exercício do poder de polícia, objetivando apurar infração à legislação em vigor, contados da data da prática do ato ou do dia em que este tiver cessado. Trata-se de prescrição quinquenal, e significa que o poder público dispõe de cinco anos para iniciar a ação punitiva. 
	85.1. Além disso, o art. 1º, § 1º, da referida lei dispõe que incide a prescrição no procedimento administrativo paralisado por mais de três anos, pendente de julgamento ou despacho, cujos autos serão arquivados, de ofício ou mediante requerimento da parte interessada, sem prejuízo da apuração da responsabilidade funcional decorrente da paralisação, se for o caso. Trata-se de prescrição intercorrente, significando que, iniciado o processo de apuração do fato, a inércia por prazo superior a três anos implica prescrição. 
	86. No presente caso, a data a que se refere o art. 1º da Lei 9.873/1999 deve ser 30/8/2003, data em que as contas deveriam ter sido prestadas, sendo que, a partir daí, a Finep dispunha do prazo de cinco anos para instaurar a TCE, considerada esta o ato de apuração da irregularidade. A TCE foi instaurada em 24/4/2009, depois de rejeitada a prestação de contas do convênio, com a notificação, à Fundação Padre Leonel Franca (peça 1, p. 459-460) , haja vista que, antes disso, ainda se negociava a regularização da prestação de contas. 
	86.1. Ademais, durante a tramitação da TCE, na fase interna, entre a Finep e a CGU, no período compreendido entre 16/5/2011 e 11/11/2015, o processo administrativo ficou parado, inerte, sem movimentação, o que se subsome ao disposto no § 1º do art. 1º da Lei 9.873/1999, uma vez que a TCE instaurada pela Finep fora encaminhada à CGU, em 12/1/2010, e devolvida à Finep, em 30/3/2011, para ajustes, só retornando, à CGU, em outubro de 2017. Portanto, ocorreu a prescrição intercorrente a que alude o mencionado § 1º. 
	87. Portanto, ocorreu a prescrição quinquenal em 30/8/2008. Além disso, também houve a prescrição intercorrente, uma vez que o processo administrativo permaneceu paralisado por mais de três anos, pendente de julgamento ou despacho. 
	88. Por isso, pode-se acolher o argumento de prescrição apresentado pela defesa. 
	89. Relativamente aos argumentos de boa-fé objetiva, inexistência de irregularidades, contas aprovadas, objeto executado e a ausência de dano ao erário, entende-se que a defesa possuiu razão, especialmente porque não se verifica irregularidade no fato de haver pagamentos à executora do Convênio 65.99.0454.00, de modo que não houve dano ao erário, uma vez cumprido o objeto do convênio. 
	90. Consoante já apontado na instrução de peça 38, na Nota Técnica DAFP 010/2008 (peça 1, p. 382-385) , é apontada a ocorrência de pagamentos diretos ao executor do convênio, que seria vedado pelo MATF da Finep (item VIII.I, 'g', do termo de convênio, peça 1, p. 7) . O 'Executor' do convênio, conforme definido no Termo de Convênio (peça 35, p. 3) , era a PUC/RJ/CTC, isto é, a Pontifícia Universidade Católica no Rio de Janeiro, identificada como Faculdades Católicas na relação dos documentos comprobatórios das despesas (peça 1, p. 115-121) , ao passo que a Convenente era a Fundação Padre Leonel Franca.
	91. Segundo o Siconv, 'Executor' é o órgão da Administração Pública Direta, Autarquia, Fundação, Empresa Pública ou Sociedade de Economia Mista, de qualquer esfera do governo. O Executor corresponde ao contratado no contrato de execução do convênio. Sua presença é opcional, e vai depender do tipo de projeto/atividade que será executado no convênio. Logo, o Executor não se confunde com o Convenente. 
	92. O MAFT não vedava a ocorrência de pagamentos diretos a favor do executor do convênio. O que era vedada era a aplicação de recursos fora do plano e da relação de itens aprovados para o projeto, bem assim a implementação de alterações na programação aprovada que não tenham sido objeto de autorização prévia pela Finep, assim como a movimentação de outros recursos que não aqueles oriundos do FNDCT, pela conta bancária específica do convênio (peça 19, p. 8) . 
	93. Segundo disposto no MATF, sob pena de inadimplência do Convenente, os recursos transferidos do FNDCT não podiam ser utilizados em gastos destinados a: i) finalidades, elementos ou itens de despesa diferentes dos aprovados para o Projeto, ainda que em caráter de emergência; ii)  taxas de administração, gerência ou similares; iii) pagamento, a qualquer título, a servidor da administração pública que esteja lotado ou em exercício em qualquer dos entes partícipes do Convênio; iv) taxas bancárias como multas, juros ou correção monetária; v) despesas realizadas em data anterior ou posterior à vigência do Convênio; vi) transferências para clubes, associações de funcionários ou congêneres; e vii) despesas com publicidade, salvo as de caráter educativo, informativo ou de orientação social, desde que não constem nomes, símbolos ou imagens que caracterizem promoção pessoal de autoridades ou servidores públicos (peça 19, p. 9-10) . 
	94. Além disso, há uma questão que deve ser colocada: qual seria, afinal, a função de se estabelecer um executor, para um convênio, se pagamentos a favor deste executor fossem vedados? Seria o mesmo que vedar pagamentos ao contratado de uma obra pública. Portanto, sem sentido se falar em vedação de pagamentos a executor de convênio. 
	95. Tão sem sentido que a Lei 13.019/2014, textualmente, admite pagamentos a favor do executante. Veja-se as disposições contidas na referida lei: 
	'Art. 35-A. É permitida a atuação em rede, por duas ou mais organizações da sociedade civil, mantida a integral responsabilidade da organização celebrante do termo de fomento ou de colaboração, desde que a organização da sociedade civil signatária do termo de fomento ou de colaboração possua: (Incluído pela Lei nº 13.204, de 2015) 
	I - mais de cinco anos de inscrição no CNPJ; (Incluído pela Lei nº 13.204, de 2015) 
	II - capacidade técnica e operacional para supervisionar e orientar diretamente a atuação da organização que com ela estiver atuando em rede. (Incluído pela Lei nº 13.204, de 2015) 
	Parágrafo único. A organização da sociedade civil que assinar o termo de colaboração ou de fomento deverá celebrar termo de atuação em rede para repasse de recursos às não celebrantes, ficando obrigada a, no ato da respectiva formalização: (Incluído pela Lei nº 13.204, de 2015) 
	I - verificar, nos termos do regulamento, a regularidade jurídica e fiscal da organização executante e não celebrante do termo de colaboração ou do termo de fomento, devendo comprovar tal verificação na prestação de contas; (Incluído pela Lei nº 13.204, de 2015) ' 
	96. Daí porque se conclui que os pagamentos feitos a favor da PUC/RJ não foram irregulares.
	97. Quanto à FPLF comprovar a real execução dos serviços, de modo a garantir o nexo causal entre as despesas efetuadas e o cumprimento do objeto do convênio, por intermédio da efetiva comprovação de todos os itens de serviço executados diretamente pelo executor do convênio, no valor de R$ 1.264.052,51, ante a suposta falta de comprovação sobre a efetiva regularidade da execução física com os correspondentes dispêndios, em dissonância com os arts. 113 e 116, da Lei 8.666/1993, não houve, nas alegações de defesa apresentadas, essa comprovação. 
	98. Se consideradas, rigorosamente, as falhas identificadas na execução financeira do ajuste, em face de pendências documentais, ante a ausência de extratos bancários, da relação de bens produzidos e da discriminação das diárias pagas por trajetos, datas e beneficiários, etc., as alegações de defesa, quanto ao mérito, não poderiam ser acolhidas pelo TCU. 
	99. No entanto, deve ser considerado o longo decurso temporal entre a ciência das irregularidades apontadas e a citação dos responsáveis, aspecto que, segundo a jurisprudência do TCU, inviabiliza o direito de defesa, fato que atenta contra os princípios constitucionais que asseguram o contraditório e a ampla defesa. Sendo assim, a defesa tem razão ao solicitar o arquivamento do processo, com base da regra contida no art. 212, do RITCU. 
	100. Adicionalmente, deve ser levado em consideração que houve a aprovação da prestação de contas, no sentido de se alcançar os objetivos pretendidos pelo convênio sob enfoque. 
	101. Relativamente ao pedido de modificação do débito apontado na peça 49, se fosse o caso de o TCU condenar a responsável em débito, o débito deveria abranger todo o período mencionado, uma vez que a desaprovação da prestação de contas do Convênio 65.99.0454.00, pela Finep, dar-se-ia exatamente na questão financeira, não na questão de execução física do objeto do convênio. 
	102. No que se refere ao pedido liminar para suspender a inscrição da FPLF do Cadastro de Inadimplentes do Siafi, embora se concorde com a defesa, o pedido deveria ser direcionado diretamente à Finep, não ao TCU, porque não compete a este fazer a determinação pleiteada. 
	103. Diante do exposto, o TCU pode acolher as alegações de defesa apresentadas pela FPLF e determinar o arquivamento dos autos, nos termos do art. 212, do RITCU. 
	Alegações de Defesa - Faculdades Católicas. 
	104. Por intermédio de advogados constituídos nos autos (peça 58) , a PUC/RJ apresentou alegações de defesa, em 20/1/2022 (peça 79) . Transcreve-se, a seguir, os argumentos apresentados. 
	a. Cerceamento de defesa - ausência de pressuposto válido e regular de constituição de processo de TCE. 
	104.1. As poucas comunicações emitidas pela Finep, relativamente às contas prestadas, durante todos esses vinte anos, foram direcionadas somente à convenente, o que, em nenhuma hipótese, poderia suprir, caso houvesse mesmo indícios de responsabilidade concorrente (e nunca houve) , a ausência de comunicação direta à requerente (peça 79, p. 4) . 
	104.2. Não é que, em relação à PUC/RJ, tenha 'apenas' descumprido o art. 38, § 1º, parte final, da IN STN 1/1997, o que já seria razão suficiente para configurar violação do devido processo legal a ela assegurado; a PUC/RJ, durante o transcurso da TCE, sequer foi notificada de que estavam, em apuração, fatos que poderiam levar à sua responsabilização solidária (peça 79, p. 4) .
	104.3. Essa circunstância demanda o reconhecimento de que restou configurada a nulidade deste procedimento em relação à PUC/RJ, por total ausência de pressuposto de desenvolvimento válido e regular, como bem constatou, inclusive, o corpo instrutivo deste e. Tribunal (cf. peça 4, item 18, fls. 3) , em consonância com o art. 5º, § 1º, inciso I, da IN 71/2012 (peça 79, p. 4) .
	104.4. O ingresso da PUC/RJ, na TCE, a essa altura, passados vinte anos dos pagamentos realizados (fato tido como supostamente irregular) , é ilegal, pois, o processo não poderia ter sido conduzido, durante todo esse tempo, sem que lhe tivesse sido aberta oportunidade para manifestação sobre a responsabilização solidária ou sobre o mérito das supostas irregularidades (não houve a apuração dos fatos e de responsabilidades, e tampouco individualização de condutas, preconizadas pelo art. 8º, caput, parte final, da Lei 8.443/1992, c/c os arts. 38, caput, da IN STN 1/1997 e 3º, da IN TCU 56/2007) . Ademais, a ausência de chamamento da requerente ao processo caracteriza evidente violação ao seu direito ao devido processo legal, ao contraditório e à ampla defesa constitucionalmente assegurados, o que macula em definitivo o presente feito administrativo (peça 79, p. 5) . 
	104.5. A pretensão de o TCU, agora, engendrar uma artificial responsabilidade solidária esbarra ainda na limitação contida no art. 6º, inciso II, da IN TCU 71/2012, com a redação conferida pela IN TCU 76/2016 (peça 79, p. 5) . 
	104.6. A limitação temporal de que cuida o dispositivo acima mencionado está evidentemente relacionada, não apenas ao decurso do prazo prescricional, mas também, ao evidente prejuízo que o lapso de quase vinte anos acarreta no exercício do contraditório e da ampla defesa. Hoje já não é possível levantar os documentos e detalhar os fatos havidos na época para instruir esta defesa (peça 79, p. 5) . 
	104.7. A ausência de pressuposto válido de constituição do processo, como se viu, impõe a consolidação da situação concreta, como condição de justiça material, sob pena de se causar injusto prejuízo à requerente (peça 79, p. 11) . 
	b. Mérito - Prescrição Evidente. 
	104.8. O transcurso de tanto tempo obriga o reconhecimento da prescrição de qualquer pretensão da Administração Pública de cobrar, da PUC/RJ, o suposto débito (que na verdade inexiste) , eis que transcorridos mais de cinco anos entre a ocorrência de pagamentos apontados como irregulares e o seu chamamento ao processo, o que somente ocorreu em 30/11/2021, por meio do Ofício 64557/2021 TCU-Seproc (peça 79, p. 11) . 
	104.9. Conforme entendimento já sedimentado no STF, o princípio geral da segurança jurídica sujeita, à prescrição, todas as ações de ressarcimento de danos causados à Fazenda Pública decorrentes de ilícito civil (art. 37, par 5º, CF/1988) . Vejamos (peça 79, p. 11) : 
	'CONSTITUCIONAL E CIVIL. RESSARCIMENTO AO ERÁRIO. IMPRESCRITIBILIDADE. SENTIDO E ALCANCE DO ART. 37, § 5º, DA CONSTITUIÇÃO. 1. É prescritível a ação de reparação de danos à Fazenda Pública decorrente de ilícito civil. 2. Recurso extraordinário a que se nega provimento.' (RE 669.069 Plenário, julgado em 03/02/2016) 
	104.10. Quanto ao prazo decenal, que no entender da PUC/RJ, com apoio nas decisões do STF, é inaplicável, é fato que ele também já decorreu pois, ao menos em relação à requerente, não foi interrompido uma única vez, na medida em que, repita-se, tantas vezes quanto for necessário, ela nunca antes fora chamada a se pronunciar sobre as imputações que ora lhe foram feitas (peça 79, p. 13-14) . 
	104.11. A propósito, vale colacionar o entendimento do Ministro Marco Aurélio Mello, ao decidir, em sede liminar, no MS 35.294/DF, sobre os efeitos da notificação tardia daquele a quem se busca responsabilizar em TCE, perante o TCU. Leia-se trecho da decisão liminar proferida (peça 79, p. 13-14) :
	'2. Surgem com relevância maior as causas de pedir atinentes ao devido processo legal e à segurança jurídica. O sobrepreço imputado pelo Órgão de controle teria ocorrido em 1992, sobrevindo apenas em 2006 a notificação da impetrante para responder ao processo administrativo que levou à determinação de ressarcimento ao erário e aplicação de multa - tomada de contas especial nº Processo 016.851/2003-9. Decorridos treze anos entre o fato supostamente lesivo e a intimação do particular, o Estado não poderia mais buscar o ressarcimento ou a punição, seja na via administrativa, seja na judicial. Não se deve admitir - considerada a Carta que se disse cidadã, a trazer ares democráticos ao Direito Administrativo - a imprescritibilidade da atuação do Tribunal de Contas da União, no que voltada a recompor dano ao erário. Fazê-lo implicaria assentar poder insuplantável do Estado, a obrigar o cidadão a guardar documentos indefinidamente para a própria defesa. (...) ' 
	104.12. Não há, assim, como prosperar a imputação feita à PUC/RJ, pois, sob qualquer ângulo que se enxergue, e por qualquer diploma legal que se aplique, a cobrança que se faz está irremediavelmente prescrita, impondo-se o seu reconhecimento, em conformidade com os princípios constitucionais inscritos no art. 5º, incisos LIV e LV. da CF/1988, e princípios legais aplicáveis (peça 79, p. 16) . 
	c. Imputação Despropositada. 
	104.13. Segundo a instrução à peça 50, o suposto débito encontrado decorreria de pagamentos feitos, pela convenente à PUC/RJ, ao longo de todo o convênio, ou seja, de dezembro/1999 a março/2003, e, conforme fundamenta, os dispositivos legais violados seriam o art. 70, parágrafo único, da CF/1988, o art. 62, da Lei 4.320/1964, e o art. 38, inciso II, alínea d, da IN/STN01/1997. Esses comandos gerais abstratos não foram descumpridos pela PUC/RJ. E nem poderiam ter sido, pois a ela não se aplicam (peça 79, p. 16) . 
	104.13.1. Sobre o art. 70, da CF, a PUC/RJ não prestava contas à Finep. A obrigação de prestar contas, como se vê da cláusula VIII, do Convênio, e dos normativos aplicáveis, é da convenente, a FPLF. A PUC/RJ e a FPLF são pessoas jurídicas distintas e, ademais, a primeira jamais foi chamada pela Finep para apresentar esclarecimentos ou documentação pertinentes à TCE instaurada. Hoje, passadas duas décadas dos fatos, não tem mais como fazê-lo (peça 79, p. 17) . 
	104.13.2. O art. 38, da IN/STN 1/1997, seria aplicável à Finep, nunca à PUC/RJ, que sequer assinou o convênio, e não é responsável pela instauração de tomada de contas (peça 79, p. 17) .
	104.13.3. O art. 62, da Lei 4.320/1964, trata de regra de conduta aplicável à administração pública, no caso, à Finep, que, na espécie, aprovou a primeira prestação de contas parcial (peça 79, p. 17) . 
	104.14. Em razão da aprovação parcial das contas relativa ao ano de 2000, os valores recebidos pela PUC/RJ, até 31/12/2000, jamais poderiam integrar a planilha da peça 50, devendo ser sumariamente extirpados de qualquer cálculo, o que se requer, caso, por remotíssima hipótese, este órgão Julgador venha a admitir a existência de qualquer débito (peça 79, p. 17) . 
	104.15. Não se pode deixar de comentar que a IN/STN 1/1997, por sua vez, não impunha qualquer vedação à contratação da executora, não sendo demais lembrar que, à época em que firmado o convênio em tela (ano de 1999) , a FPLF, por se tratar de entidade privada, sequer se sujeitava à Lei 8.666/1993, mas a procedimentos análogos certamente adotados. Veja-se a redação original do artigo 27 e seu parágrafo único, antes da alteração introduzida pela IN 3/2003, por força do Acórdão 1070/2003-TCU-Plenário (peça 79, p. 18) : 
	'Art. 27. Quando o convenente integrar a administração pública, de qualquer esfera de governo, deverá, obrigatoriamente sujeitar-se às disposições da Lei 8.666/1993, especialmente naquilo que se refere à licitação e contrato.
	Parágrafo único. Sendo o convenente entidade privada, não sujeita à Lei 8.666/93, deverá, na execução das despesas com os recurso recebidos em transferência, adotar procedimentos análogos aos estabelecidos pela referida Lei.' 
	d. Serviços Executados - Projetos Aprovados - Dívida Inexistente. 
	104.16. Consta, nas prestações de contas apresentas à Finep, expressa declaração da execução dos serviços prestados, assinada pelo ordenador de despesas e pelo gerente financeiro (por exemplo, peça 1, fls. 308 e 353, atestações que integram a planilha de detalhamento de serviços de terceiros - pessoa jurídica) , não havendo, de outro lado, qualquer menção, nestes autos, a qualquer falha na execução dos serviços pela executora. Se assim fosse, o objetivo do convênio não teria sido alcançado (peça 79, p. 20) . 
	104.17. A aceitação do Relatório Técnico Final comprova que o projeto inicialmente aprovado pela Finep foi inteiramente realizado, dentro da verba orçamentária prevista e, portanto, não há que se falar em débito ou prejuízo ao erário. Em outras palavras, a aprovação do Relatório Técnico Final corrobora ter havido plena execução do convênio, e não o contrário (peça 79, p. 20) . 
	104.18. A Matriz de Responsabilização que aponta como conduta irregular da PUC/RJ 'Deixar de comprovar a boa e regular aplicação dos recursos públicos na execução das despesas 65.99.0454.00' é, portanto, vazia, desprovida de amparo fático e legal, já que todos os valores recebidos pela PUC/RJ seguiram os mesmos moldes daqueles anteriormente aprovados pela Finep (peça 1, pág. 218) . E prova de que a PUC/RJ entregou os serviços está nas próprias prestações de contas, consubstanciadas nas atestações assinadas pelos responsáveis, corroborada, ainda, pela aceitação, sem ressalvas, pela Finep, do Relatório Técnico Final (peça 79, p. 21-22) . 
	104.19. Hoje, passados vinte anos, não é mais possível, à PUC/RJ, obter as cópias das notas fiscais. Tal fato, isoladamente, não pode depor contra ela, afinal, o particular, que nunca foi notificado a apresentá-las e, jamais foi notificado sobre a possível existência de qualquer irregularidade que lhe pudesse ser imputada, não pode ficar eternamente refém de todas as solicitações da administração ou da eterna guarda de documentos, quanto mais depois de duas décadas (peça 79, p. 22) . 
	Análises 
	105. A presente TCE foi instaurada pela Finep em desfavor da Fundação Padre Leonel Franca, na condição de convenente, e do padre Laércio Dias de Moura, na condição de dirigente, em face da não aprovação da prestação de contas do Convênio 65.99.0454.00. Não incluía a PUC/RJ, embora esta constasse como executora, no Termo de Convênio. 
	106. Esse convênio foi executado entre 2000 e 2002, teve sua prestação de contas apresentada em 10/3/2003, embora o prazo fosse até 10/8/2003. Conforme apontado no parágrafo 47, item 'c', a rejeição da prestação de contas ocorreu em 13/9/2007. A instauração da TCE, pela Finep, ocorreu em 13/4/2009. Possível notificação aos responsáveis, pelo tomador de contas, ocorreu em data desconhecida, uma vez que falta, nestes autos, cópia da página 589-V, do processo na Finep, que deveria estar entre as folhas 570 e 571, da peça 1, embora à peça 1, p. 459-460 e 467-468, conste cópias das notificações expedidas, conforme apontado no item 47, desta instrução. 
	107. A inclusão da PUC/RJ como parte desta TCE decorreu de determinação contida no item 9.1.1, do Acórdão 1962/2019-TCU-Segunda Câmara, da relatoria do Min. André Luís de Carvalho. A citação da PUC/RJ deu-se 30/11/2021, com a ciência da notificação (peça 69) . 
	108. Assim, entre a data do fato gerador da irregularidade e o chamamento da PUC/RJ ao processo, passaram-se mais de dezoito anos. E este lapso temporal traz prejuízos à defesa, podendo inviabilizá-la.
	109. O TCU admite que o transcurso de prazo superior a dez anos causa prejuízo ao defendente. Segundo o art. 6º, inciso II, da IN/TCU 71/2012, nesses casos, as TCEs podem deixar de ser instauradas. Apesar de admitido, em tese, precisa ser avaliado, em confronto com os elementos disponíveis em cada caso, se houve, de fato, prejuízo ao pleno exercício do contraditório e da ampla defesa. 
	110. No presente caso, verifica-se que há, de fato, impossibilidade de reconstituição do quadro que sustenta a imputação de débito à PUC/RJ. Isso porque, depois de quase vinte anos, já não é possível levantar os documentos e detalhar os fatos havidos na época para instruir a defesa, a exemplo de extratos bancários, da relação de bens produzidos, discriminação de diárias pagas por trajetos, datas e beneficiários, entre outros aspectos que pudessem vir a comprovar a execução dos serviços e o nexo de causalidade entres as despesas incorridas e os serviços prestados. 
	111. Assim, da mesma forma que consignado no parágrafo 99, desta instrução, deve ser considerado o longo decurso temporal entre a ocorrência da suposta irregularidade e a citação da responsável, aspecto que, segundo a jurisprudência do TCU, inviabiliza o direito de defesa, por atentar contra os princípios constitucionais que asseguram o contraditório e a ampla defesa. 
	112. O exercício do contraditório e da ampla defesa dos responsáveis é inerente ao processo de TCE, e constitui pressuposto válido de constituição e desenvolvimento válido regular do processo. Ausente, o processo deve ser arquivado.
	112. Por isso, pode-se acolher a alegação de ausência de pressuposto válido e regular de constituição de processo de TCE, e determinar o arquivamento dos autos, nos termos do art. 212, do Regimento Interno/TCU. 
	113. Quanto à alegação de prescrição, aplicam-se aqui as mesmas análises empreendidas nos parágrafos 84 a 87, desta instrução, de modo que a alegação de prescrição pode ser acolhida.
	114. Relativamente à alegação de imputação despropositada, embora esta instrução considere que não houve irregularidade nos pagamentos efetuados a favor da PUC/RJ, os motivos alegados pela defesa são parcialmente improcedentes, uma vez que todos que utilizam recursos públicos, devem prestar contas dessa utilização. 
	114.1. Sobre o art. 70 da CF, a PUC/RJ realmente não prestava contas à Finep. Contudo, como beneficiária dos recursos do Convênio 65.99.0454.00, teria, se fosse o caso, que comprovar a execução dos serviços pelos quais foi remunerada. 
	114.2. Também não é verdade que o art. 62 da Lei 4.320/1964 só se aplicaria à Finep. Ao firmar o convênio com a Finep, a FPLF passou a se submeter aos comandos da Lei 4.320/1964 e, por via de consequência, também a PUC/RJ. 
	115. A respeito do valor do débito, caso subsistisse, seria mesmo o montante integral. Aqui, há um equívoco da defesa. O fato da primeira prestação de contas ter sido aprovada, e por isso ter sido liberada a segunda parcela, não implica aprovação das contas no aspecto financeiro. A aprovação parcial das contas pode não analisar os aspectos financeiros, mas apenas os técnicos. Por isso, é possível que uma primeira prestação de contas venha a ser aprovada, uma segunda prestação de contas parcial também ser aprovada, mas a análise final rejeitar a prestação de contas financeira, por não se comprovar o nexo causal entre as receitas e as despesas. 
	116. Por derradeiro, a respeito da alegação de serviços executados, projetos aprovados e dívida inexistente, tendo por base a análise empreendida nos parágrafos 89 a 100, desta instrução, pode-se acolher as alegações de defesa apresentadas. 
	117. Ante ao exposto, o TCU pode acolher as alegações de defesa apresentadas pela PUC-RJ, e determinar o arquivamento dos autos, nos termos do art. 212 do RITCU.
	Conclusão 
	118. Consoante análises contidas nos parágrafos 84 a 87, desta instrução, houve a prescrição do presente processo; houve nulidade na reabertura do processo de prestação de contas final do Convênio 65.99.0454.00, conforme apontado nos parágrafos 73 a 80; também não houve dano ao erário, nem irregularidade nos pagamentos efetuados à PUC/RJ, conforme análises empreendidas nos parágrafos 89 a 100. 
	119. Inexistência de dano ao erário constitui ausência de pressuposto de constituição e desenvolvimento válido e regular de processo. Daí porque os autos devem ser arquivados, nos termos do art. 212 do RITCU. 
	Proposta de encaminhamento 
	120. Diante do exposto, submete-se os autos à consideração superior, propondo: 
	a) acolher as alegações de defesa apresentadas pela Fundação Padre Leonel Franca, na condição de convenente, e pela Faculdades Católica-PUC/RJ, na condição de beneficiária de parte dos recursos do Convênio 65.99.0454.00; 
	b) determinar o arquivamento dos autos, na forma estabelecida no art. 212, do Regimento Interno/TCU; e 
	c) comunicar à Fundação Padre Leonel Franca, à Faculdades Católica-PUC/RJ e à Financiadora de Estudos e Projetos sobre a decisão que vier a ser proferida."
3.	A despeito, todavia, de concordar parcialmente com a referida proposta do auditor federal para o arquivamento do feito em relação aí, apenas, à PUC-RJ e a Laércio Dias de Moura, o Diretor Marcelo Tutomu Kanemaru emitiu o seu parecer à Peça 82, com a anuência do titular da Secex-TCE (Peça 83) , no seguinte sentido:
	" (...) 2. Na instrução precedente, o auditor responsável pela instrução técnica propôs acolher as alegações de defesa apresentadas pela Fundação Padre Leonel Franca e pelas Faculdades Católicas - PUC/RJ, e determinar o arquivamento dos autos, na forma estabelecida no art. 212, do Regimento Interno/TCU.
	3.	Referido encaminhamento embasou-se no acolhimento das seguintes alegações de defesa apresentadas pela Fundação Padre Leonel Franca (peça 74) :
	a)	nulidade, sem motivação, na reabertura do processo de prestação de contas final do Convênio 65.99.0454.00, comunicada à FPLF, por intermédio da carta Finep 010344, de 23/10/2015 (itens 73 a 81, da instrução precedente) ;
	b)	ocorrência da prescrição quinquenal e intercorrente (itens 83 a 88, da instrução precedente) ;
	c)	inexistência de irregularidade em relação ao fato de haver pagamentos à executora do Convênio 65.99.0454.00, de modo que não houve dano ao erário, uma vez cumprido o objeto do convênio (itens 89 a 96, da instrução precedente) ; e
	d)	longo decurso temporal entre a ciência das irregularidades apontadas e a citação do responsável, aspecto que, segundo a jurisprudência do TCU, inviabiliza o direito de defesa (item 99, da instrução precedente) .
	4.	Feitas essas considerações, inicialmente cabe afastar as preliminares de ocorrência de possível reabertura indevida da prestação de contas, e da prescrição da pretensão ressarcitória do TCU.
	5.	No caso concreto, ao reanalisar a prestação de contas final, a Finep identificou pagamentos realizados em benefício do executor que, no seu entender, mereceriam uma reavaliação de todos os pagamentos efetuados e eventualmente analisados, e que concluíram pela impugnação parcial de despesas.
	6.	Dessa forma, não se vislumbra qualquer ilegalidade na suposta reanálise da prestação de contas final do Convênio 65.99.0454.00, não merecendo acolhida a argumentação apresentada pela Fundação Padre Leonel Franca.
	7.	No caso da suposta ocorrência de prescrição quinquenal e intercorrente, o caso tratado no RE 636.886 (tema 899, da repercussão geral) diz respeito à fase de execução judicial de deliberação do Tribunal de Contas, tanto assim que, para deslindá-lo, foi necessária a aplicação da Lei 6.830/1980 (Lei de Execuções Fiscais) , diploma legal evidentemente inaplicável à fase que antecede a formação do título executivo extrajudicial do TCU, caracterizada pela atuação do órgão de controle externo até  a prolação do acórdão.
	8.	Veja-se que foram opostos embargos declaratórios contra a referida decisão do STF, os quais foram rejeitados pela maioria da Suprema Corte (Plenário, Sessão Virtual de 13/8/2021 a 20/8/2021) , confirmando, portanto, a abrangência da deliberação prolatada na fixação do tema 899, razão por que se deve adotar a orientação prevalente no TCU, no sentido de que a matéria ali tratada alcançaria tão somente a fase judicial de cobrança do título extrajudicial, não atingindo os processos de controle externo, mantendo-se, desse modo,  a interpretação adotada pela Suprema Corte, em 2008, no Mandado de Segurança - MS 26.210, oportunidade em que foi definida a tese da imprescritibilidade das ações de ressarcimento ao erário:
	'A suspensão pelo STF das demandas nas quais esteja em questão a prescritibilidade da pretensão de ressarcimento ao erário com base em decisão de tribunal de contas (RE 636.886/STF) alcança tão somente a fase judicial de cobrança do título extrajudicial, não atingindo os processos de controle externo em trâmite. Até julgamento definitivo em contrário pelo STF, permanece o entendimento do TCU acerca da imprescritibilidade das pretensões de ressarcimento decorrentes de tomadas de contas especiais (Acórdão 1267/2019-TCU-Plenário, Relator Ministro Aroldo Cedraz) ;
	A suspensão pelo STF das demandas nas quais esteja em questão a prescritibilidade da pretensão de ressarcimento ao erário com base em decisão de tribunal de contas (RE 636.886/STF) alcança tão somente a fase judicial de cobrança do título extrajudicial, não atingindo os processos de controle externo em trâmite. Até julgamento definitivo em contrário pelo STF, permanecem imprescritíveis as pretensões de ressarcimento decorrentes de tomadas de contas especiais (Acórdão 7930/2018-TCU-Segunda Câmara, Relatora Ministra Ana Arraes) .'
	9.	Por outro lado, especificamente quanto à prescrição da pretensão punitiva, verifica-se que o Acórdão 1441/2016-TCU-Plenário, Relator Ministro Benjamin Zymler, que uniformizou a jurisprudência sobre essa questão, subordinou tal prescrição ao prazo geral indicado no art. 205, do Código Civil, que é de dez anos, contado da data de ocorrência da irregularidade sancionada, nos termos do art. 189, do Código Civil, sendo este prazo interrompido pelo ato que ordenar a citação, a audiência ou a oitiva do responsável.
	10. No caso em exame, ocorreu a prescrição da pretensão punitiva, uma vez que as irregularidades sancionadas ocorreram nos exercícios de 2000 a 2002, e o ato de ordenação da citação ocorreu em 19/3/2019, com a prolação do Acórdão 1962/2019-TCU-Segunda Câmara, Relator Ministro André Luís de Carvalho.
	11. Portanto, diferente do entendimento esposado na instrução precedente, configurou-se a prescrição apenas quanto à competência sancionatória deste Tribunal, não se aplicando em relação ao ressarcimento dos danos ao erário.
	12. Afastadas as preliminares, passa-se à análise de mérito das alegações de defesa que foram acolhidas pelo auditor instrutor.
	13. Da inexistência de irregularidade em relação ao fato de haver pagamentos à executora do Convênio 65.99.0454.00, de modo que não houve dano ao erário, uma vez cumprido o objeto do convênio (itens 89 a 96, da instrução precedente) :
	13.1. Concorda-se com a análise quanto a não existir impedimento de pagamento à executora, no caso, a outra responsável, Faculdades Católicas - PUC/RJ. No entanto, o Tribunal determinou a realização de citação, nos termos do Acórdão 1962/2019-TCU-Segunda Câmara (peça 8) , em razão da ausência da 'efetiva comprovação de todos os supostos itens de serviço executados diretamente pelo ente conveniado no bojo do Convênio nº 65.99.0454.00, sobressaindo, por esse ângulo, a presunção legal do referido débito ante a falta de comprovação sobre a efetiva regularidade da execução física do referido ajuste para os correspondentes dispêndios, em dissonância com os arts. 113 e 116 da Lei n.º 8.666, de 1993'.
	13.2. Após diversas análises efetuadas no processo, mediadas por diversas diligências, foi promovida a citação dos responsáveis em razão do pagamento/recebimento de despesas, com recursos do Convenio 65.99.0454.00, sem a comprovação do recebimento do produto ou da prestação do serviço, autorizada pelo Relator, nos termos do Despacho de peça 53.
	13.3. Dessa forma, não se questiona os pagamentos efetuados a Faculdades Católicas - PUC/RJ, mas a ausência de comprovação da execução física do ajuste.
	13.4. Nesse ponto específico, a instrução precedente pontuou adequadamente a ausência de argumentos, na defesa apresentada, que pudesse afastar a irregularidade em apuração, conforme trecho a seguir transcrito:
	'97. Quanto à FPLF comprovar a real execução dos serviços, de modo a garantir o nexo causal entre as despesas efetuadas e o cumprimento do objeto do convênio, por intermédio da efetiva comprovação de todos os itens de serviço executados diretamente pelo executor do convênio, no valor de R$ 1.264.052,51, ante a suposta falta de comprovação sobre a efetiva regularidade da execução física com os correspondentes dispêndios, em dissonância com os arts. 113 e 116, da Lei 8.666/1993, não houve, nas alegações de defesa apresentadas, essa comprovação.
	98. Se consideradas, rigorosamente, as falhas identificadas na execução financeira do ajuste, em face de pendências documentais, ante a ausência de extratos bancários, da relação de bens produzidos e da discriminação das diárias pagas por trajetos, datas e beneficiários, etc., as alegações de defesa, quanto ao mérito, não poderiam ser acolhidas pelo TCU.'
	13.5. Assim, em função da ausência de argumentos e de documentação complementar capaz de demonstrar a execução física do ajuste com os recursos descentralizados, permanece não elidida a irregularidade e o respectivo débito imputado à responsável.
	14. Do longo decurso temporal entre a ciência das irregularidades apontadas e a citação do responsável, aspecto que, segundo a jurisprudência do TCU, inviabiliza o direito de defesa (item 99, da instrução precedente) :
	14.1. De fato, constata-se um longo decurso de tempo entre o momento da prática das irregularidades, ocorridas no período de 2000 a 2002, e a determinação de citação pelo TCU, em 19/3/2019, com a prolação do Acórdão 1962/2019-TCU-Segunda Câmara, Relator Ministro André Luís de Carvalho.
	14.2. No entanto, analisando-se a Carta 012869, de 29/10/2007 (peça 1, p. 373) , verifica-se que as tratativas entre a Finep e a FPLP, para a regularização da prestação de contas final, no mínimo, já ocorriam desde 2007. Tal constatação funda-se no texto informado na referida comunicação processual, destinada à FPLP, nos seguintes termos:
	'Acusamos o recebimento do Of. Adm. 174/07 dessa Instituição, datado de 16/10/2007, através do qual V.Sa. solicita novo prazo para entrega das correções da Prestação de Contas Final do Convênio em referência.
	Informamos que estamos concedendo um prazo de 15 dias, contados a partir da data deste protocolo, para o recebimento da documentação.
	Findo este prazo, a FINEP adotará as providências previstas na Instrução Normativa nº 01/97, da Secretaria do Tesouro Nacional do Ministério da Fazenda, art. 31 §§ 4°, 5°, 6° e art. 38.'
	14.3. Dessa forma, há bastante tempo, a FPLP já estava sendo instada a regularizar a prestação de contas final, ainda no âmbito do repassador dos recursos, e não prospera, neste momento, alegar o longo decurso de tempo em relação às medidas afetas à fase externa da TCE, no âmbito do Tribunal, principalmente se considerarmos que a responsável teve oportunidades para sanear as irregularidades pelas quais responde, ainda junto à Finep.
	15. Com relação às alegações de defesa da Faculdades Católicas - PUC/RJ, acolhem se a análise e o encaminhamento proposto na instrução precedente, no sentido de acolhê-las e determinar o arquivamento dos autos, em relação à responsável Faculdades Católicas - PUC/RJ, na forma estabelecida no art. 212, do Regimento Interno/TCU, considerando que a responsável Faculdades Católicas - PUC/RJ somente foi instada a se manifestar, em 30/11/2021, com a ciência de sua citação determinada pelo Tribunal (peça 69) , cerca de 20 anos após a prática dos atos tidos como irregulares.
	16. Por fim, em relação ao responsável falecido Laércio Dias de Moura, conforme análise empreendida na instrução de peça 12, propõe-se o arquivamento dos autos, em relação a este responsável, na forma estabelecida no art. 212, do Regimento Interno/TCU, uma vez que ficou constatada a ausência de bens e de filhos, não havendo sentido em se falar em citação dos sucessores.
	17. Diante do exposto, submetem-se os autos à consideração superior, propondo:
	a)	acolher as alegações de defesa da responsável Faculdades Católicas - PUC/RJ;
	b)	determinar o arquivamento dos autos, na forma estabelecida no art. 212, do Regimento Interno/TCU, em relação aos responsáveis Faculdades Católicas - PUC/RJ e Laércio Dias de Moura;
	c)	rejeitar as alegações de defesa apresentadas pela Fundação Padre Leonel Franca;
	d)	com fundamento nos arts. 1º, inciso I, 16, inciso III, alíneas 'b' e 'c', da Lei 8.443/1992, c/c os arts. 19 e 23, inciso III, da mesma Lei, e com arts. 1º, inciso I, 209, incisos II e III, 210 e 214, inciso III, do Regimento Interno, que sejam julgadas irregulares as contas da responsável Fundação Padre Leonel Franca, e condená-la ao pagamento das quantias a seguir especificadas, com a fixação do prazo de quinze dias, a contar da notificação, para comprovar, perante o Tribunal (art. 214, inciso III, alínea 'a', do Regimento Interno) , o recolhimento das dívidas aos cofres do Fundo Nacional de Desenvolvimento Científico e Tecnológico, atualizadas monetariamente e acrescidas dos juros de mora, calculados a partir das datas discriminadas, até a data dos recolhimentos, na forma prevista na legislação em vigor, abatendo-se, na oportunidade, os valores já ressarcidos:
	Data da Ocorrência
	Valor Original (R$) 

	31/3/2000
	        2.545,33 

	31/3/2000
	        6.010,33 

	31/3/2000
	        1.125,33 

	31/3/2000
	        2.040,33 

	31/3/2000
	        2.015,33 

	19/4/2000
	        4.622,26 

	3/5/2000
	        2.245,33 

	3/5/2000
	        6.010,33 

	3/5/2000
	        3.660,33 

	3/5/2000
	        2.960,33 

	3/5/2000
	        1.125,33 

	17/5/2000
	        4.489,95 

	17/5/2000
	        4.685,01 

	19/5/2000
	        2.800,00 

	26/5/2000
	        4.889,95 

	29/5/2000
	        5.601,41 

	29/5/2000
	        1.102,00 

	7/6/2000
	        2.245,33 

	7/6/2000
	        6.010,33 

	7/6/2000
	        1.125,33 

	7/6/2000
	        3.660,33 

	7/6/2000
	        2.960,33 

	14/6/2000
	        1.600,00 

	3/7/2000
	        1.400,00 

	3/7/2000
	        1.102,00 

	3/7/2000
	        1.600,00 

	12/7/2000
	           830,00 

	12/7/2000
	        3.879,80 

	12/7/2000
	        4.623,08 

	12/7/2000
	        1.325,27 

	12/7/2000
	        7.486,98 

	12/7/2000
	        2.581,17 

	14/7/2000
	        5.270,06 

	19/7/2000
	      52.651,07 

	19/7/2000
	      53.505,56 

	26/7/2000
	        1.027,16 

	26/7/2000
	        1.600,00 

	2/8/2000
	        7.667,78 

	2/8/2000
	        4.728,68 

	16/8/2000
	        1.349,75 

	16/8/2000
	        3.963,00 

	18/8/2000
	        5.294,03 

	1º/9/2000
	           830,00 

	4/9/2000
	        5.294,03 

	6/9/2000
	        3.963,00 

	6/9/2000
	        4.728,68 

	6/9/2000
	        1.349,75 

	6/9/2000
	        7.667,78 

	27/9/2000
	           830,00 

	2/10/2000
	      19.850,55 

	2/10/2000
	      18.589,14 

	4/10/2000
	        5.284,58 

	11/10/2000
	         5.294,03 

	18/10/2000
	         3.963,00 

	18/10/2000
	         4.728,68 

	18/10/2000
	         1.349,75 

	18/1020/00
	         8.185,12 

	18/10/2000
	         2.751,63 

	20/10/2000
	             830,00 

	8/11/2000
	         5.486,17 

	10/11/2000
	       41.398,58 

	10/11/2000
	       42.511,76 

	10/11/2000
	         3.963,00 

	10/11/2000
	         4.728,68 

	10/11/2000
	         6.956,43 

	10/11/2000
	         3.567,85 

	10/11/2000
	         1.762,21 

	29/11/2000
	             830,00 

	4/12/2000
	       16.553,24 

	4/12/2000
	       14.971,38 

	4/12/2000
	         3.963,00 

	4/12/2000
	         4.728,68 

	4/12/2000
	         6.956,43 

	4/12/2000
	         3.567,85 

	4/12/2000
	         1.762,21 

	13/12/2000
	         5.486,17 

	20/12/2000
	             830,00 

	20/12/2000
	             950,28 

	21/12/2000
	         5.690,75 

	21/12/2000
	         2.716,04 

	21/12/2000
	       13.758,00 

	21/12/2000
	         5.486,17 

	26/12/2000
	       16.553,24 

	26/12/2000
	       14.971,38 

	10/1/2001
	       14.760,00 

	10/1/2001
	       10.909,50 

	10/1/2001
	         9.360,00 

	10/1/2001
	         3.567,85 

	10/1/2001
	         6.956,43 

	10/1/2001
	         4.728,68 

	10/1/2001
	         3.963,00 

	10/1/2001
	         1.762,21 

	14/2/2001
	         3.963,00 

	14/2/2001
	         3.659,83 

	14/2/2001
	         6.956,43 

	14/2/2001
	         3.567,85 

	14/2/2001
	         1.762,21 

	16/2/2001
	         1.300,00 

	19/2/2001
	         5.578,10 

	21/2/2001
	       16.324,24 

	21/2/2001
	       15.045,14 

	9/3/2001
	         1.660,00 

	9/3/2001
	         2.560,00 

	16/3/2001
	       1.762,21 

	16/3/2001
	       3.963,00 

	16/3/2001
	       3.099,83 

	16/3/2001
	       3.567,85 

	4/4/2001
	       6.956,43 

	4/4/2001
	       7.868,20 

	6/4/2001
	           830,00 

	6/4/2001
	       1.280,00 

	16/4/2001
	       6.882,55 

	18/4/2001
	       4.216,27 

	18/4/2001
	       4.454,39 

	18/4/2001
	       9.692,94 

	18/4/2001
	       1.006,67 

	18/4/2001
	       3.422,26 

	18/4/2001
	       4.214,53 

	4/5/2001
	       5.445,90 

	11/5/2001
	           830,00 

	11/5/2001
	       1.280,00 

	16/5/2001
	       4.216,27 

	16/5/2001
	       4.454,39 

	16/5/2001
	     10.013,69 

	16/5/2001
	       1.356,52 

	25/5/2001
	       4.500,00 

	28/5/2001
	       5.389,00 

	30/5/2001
	           830,00 

	30/5/2001
	       1.280,00 

	6/6/2001
	       3.422,26 

	11/6/2001
	       3.059,15 

	20/6/2001
	     10.013,69 

	20/6/2001
	       4.216,27 

	20/6/2001
	       4.454,39 

	20/6/2001
	       1.056,52 

	25/6/2001
	       1.875,60 

	25/6/2001
	           631,05 

	6/7/2001
	       3.422,26 

	6/7/2001
	       4.484,27 

	6/7/2001
	       4.657,73 

	6/7/2001
	     10.217,02 

	6/7/2001
	       7.752,70 

	6/7/2001
	       3.422,26 

	13/7/2001
	       3.555,00 

	8/8/2001
	       4.789,27 

	8/8/2001
	     11.176,87 

	8/8/2001
	       4.962,73 

	17/8/2001
	       3.422,26 

	24/8/2001
	       7.404,67 

	24/8/2001
	       8.672,71 

	24/8/2001
	       9.916,10 

	4/9/2001
	       3.422,26 

	5/9/2001
	       3.450,00 

	19/9/2001
	       4.225,00 

	1º/10/2001
	           3.879,62 

	10/10/2001
	         12.502,80 

	10/10/2001
	         11.312,71 

	10/10/2001
	           7.404,67 

	26/10/2001
	         14.652,93 

	26/10/2001
	         20.000,00 

	26/10/2001
	         20.000,00 

	31/10/2001
	         11.372,71 

	31/10/2001
	         11.597,04 

	7/11/2001
	           3.422,26 

	7/11/2001
	           7.404,67 

	12/11/2001
	           4.540,89 

	12/11/2001
	           9.887,02 

	23/11/2001
	           3.422,26 

	10/12/2001
	         10.000,00 

	12/12/2001
	         16.649,12 

	17/12/2001
	           3.422,26 

	11/1/2002
	         18.536,98 

	11/1/2002
	         13.356,95 

	11/1/2002
	         16.379,12 

	14/1/2002
	           3.422,26 

	1º/2/2002
	           3.422,26 

	5/2/2002
	           1.399,85 

	5/2/2002
	         14.428,60 

	10/5/2002
	           3.422,26 

	22/5/2002
	           3.422,26 

	22/5/2002
	           3.422,26 

	10/6/2002
	           7.422,26 

	15/7/2002
	           6.922,26 

	22/7/2002
	           7.922,28 

	29/7/2002
	         20.000,00 

	29/7/2002
	         20.000,00 

	9/9/2002
	           9.922,26 

	23/9/2002
	         10.805,33 

	23/9/2002
	         16.439,81 

	e)	autorizar, desde logo, nos termos do art. 28, inciso II, da Lei 8.443/1992, a cobrança judicial das dívidas, caso não atendida a notificação;
	f)	autorizar, desde logo, e com fundamento no art. 26, da Lei 8.443/1992, c/c o art. 217, do Regimento Interno do TCU, caso seja do interesse da responsável Fundação Padre Leonel Franca, o parcelamento das dívidas em até 36 parcelas, devendo incidir, sobre cada uma, os encargos legais devidos, sem prejuízo de alertá-la de que, caso opte por essa forma de pagamento, a falta de comprovação do recolhimento de qualquer parcela implicará o vencimento antecipado do saldo devedor, nos termos do art. 26, parágrafo único, e 59, da Lei 8.443/1992, c/c o art. 217, § 2º, do Regimento Interno do TCU;
	g)	enviar cópia do Acórdão que vier a ser prolatado à Procuradoria da República no Estado do Rio de Janeiro, nos termos do § 3º do art. 16 da Lei 8.443/1992, c/c o § 7º do art. 209 do Regimento Interno do TCU, para adoção das medidas cabíveis, à Financiadora de Estudos e Projetos e aos responsáveis, para ciência, e informar-lhes que a deliberação, acompanhada do Relatório e do Voto que a fundamenta, está disponível para a consulta no endereço www.tcu.gov.br/acordaos, além de esclarecer que, caso requerido, o TCU poderá fornecer, sem custos, as correspondentes cópias, de forma impressa; e
	h)	 informar à Procuradoria da República no Estado do Rio de Janeiro que, nos termos do parágrafo único do art. 62 da Resolução TCU 259/2014, os procuradores e membros do Ministério Público credenciados nesta Corte podem acessar os presentes autos de forma eletrônica e automática, ressalvados apenas os casos de eventuais peças classificadas como sigilosas, as quais requerem solicitação formal."
4.	Enfim, por intermédio do Exmo. Sr. Subprocurador-Geral Lucas Rocha Furtado, o MPTCU anuiu genericamente, em cota singela (Peça 84) , à aludida proposta da unidade técnica, tendo acompanhado, por conseguinte, a proposta do titular da Secex-TCE, até porque a unidade técnica é representada processualmente pelo seu secretário.
É o Relatório.

8.1. Denise Kahl Stuart Beck (OAB-RJ 93.572), entre outros, representando a Faculdades Católicas; e 
8.2. Sylvia Braga Tavares Paes (OAB-RJ 77.583), representando a Fundação Padre Leonel Franca.

Subprocurador-Geral Lucas Rocha Furtado (manifestação oral).

TOMADA DE CONTAS ESPECIAL. FUNDO NACIONAL DE DESENVOLVIMENTO CIENTÍFICO E TECNOLÓGICO (FNDCT). CONVÊNIO. PARCIAL IMPUGNAÇÃO DAS DESPESAS INCORRIDAS COM OS RECURSOS FEDERAIS TRANSFERIDOS. NÃO COMPROVAÇÃO DA BOA E REGULAR EXECUÇÃO FINANCEIRA DO OBJETO PACTUADO. CITAÇÃO. EXCLUSÃO DA ENTIDADE EXECUTORA DO AJUSTE NA PRESENTE RELAÇÃO PROCESSUAL. PARCIAL REJEIÇÃO DAS ALEGAÇÕES DE DEFESA DA CONVENENTE. EVENTUAL AUSÊNCIA DE MÁ-FÉ DA RESPONSÁVEL NO PRESENTE PROCESSO. FIXAÇÃO DE NOVO E IMPRORROGÁVEL PRAZO PARA O RECOLHIMENTO DO DÉBITO. PROSSEGUIMENTO DO FEITO. COMUNICAÇÃO.

TOMADA DE CONTAS ESPECIAL (TCE)

Secretaria de Controle Externo de Tomada de Contas Especial (Secex-TCE).

Trata-se de tomada de contas especial instaurada pela Financiadora de Estudos e Projetos (Finep) em desfavor da Fundação Padre Leonel Franca, como entidade vinculada à Pontifícia Universidade Católica do Rio de Janeiro (Faculdades Católicas) , diante da parcial impugnação dos dispêndios inerentes ao Convênio nº 65.99.0454.00 destinado à implantação do "Programa CTPetro" para pesquisas na área de prospecção e extração de petróleo sob o valor original de R$ 6.110.000,00 em recursos federais provenientes do Fundo Nacional de Desenvolvimento Científico e Tecnológico (FNDCT) , sem a contrapartida, contudo, da convenente, tendo a vigência do ajuste sido estipulada para o período de 27/12/1999 a 26/12/2001.
2.	Como visto, a partir do Relatório de Tomada de Contas Especial Complementar, de 2017 (Peça 1, p. 567-572) , o tomador de contas assinalou a anunciada responsabilidade em desfavor da Fundação Padre Leonel Franca, além de Laércio Dias de Moura (falecido) como então presidente da aludida entidade, pelo dano ao erário sob o valor original de R$ 1.262.702,76 diante da parcial impugnação das despesas incorridas com os recursos federais destinados ao aludido projeto, já que, durante a execução do convênio, a convenente teria realizado os pagamentos em prol do executor do projeto (Faculdades Católicas) em dissonância, todavia, com o Manual de Convênio da Finep.
3.	Bem se vê que, nos pretéritos pareceres às Peças 4-6, a unidade técnica teria assinalado que as falhas ensejadoras do prosseguimento da TCE não resultariam em dano ao erário, visto que as glosas nos pagamentos efetuados diretamente ao executor do convênio não figurariam como vedações pela norma aplicável, além de apontar a suposta prescrição da pretensão punitiva do TCU e o suposto prejuízo ao direito de defesa pelo longo decurso de prazo desde as falhas narradas no feito, e, assim, a Secex-TCE teria inicialmente pugnado pelo arquivamento do processo, por ausência dos pressupostos de constituição; tendo o MPTCU anuído inicialmente a essa proposta (Peça 7) . 
4.	Ocorre, contudo, que, ao avaliar o feito e, assim, identificar a plena viabilidade de responsabilização das demais pessoas atuantes, a 2ª Câmara do TCU teria prolatado o Acórdão 1.962/2019 pela seguinte linha: 
	" (...) 9.1. determinar que a unidade técnica adote as seguintes medidas: 
	9.1.1. promova a citação solidária da Fundação Padre Leonel Franca e da Pontifícia Universidade Católica do Rio de Janeiro, além dos sucessores de Laércio Dias de Moura (falecido) e dos gestores da Financiadora de Estudos e Projetos - Finep (signatários ou responsáveis pela execução ou acompanhamento do aludido convênio) , para, no prazo de 15 (quinze) dias, contados da ciência da notificação, apresentarem as suas alegações de defesa e/ou comprovarem, perante o TCU, o recolhimento do débito apurado nestes autos sob o valor histórico de R$ 1.264.052,51, com a subjacente atualização monetária, nos termos dos arts. 10, § 1º, e 12, I e II, da Lei nº 8.443, de 1992, e do art. 202, I e II, do RITCU, em face da necessidade de as entidades promoverem a efetiva comprovação de todos os supostos itens de serviço executados diretamente pelo ente conveniado no bojo do Convênio nº 65.99.0454.00, sobressaindo, por esse ângulo, a presunção legal do referido débito ante a falta de comprovação sobre a efetiva regularidade da execução física do referido ajuste para os correspondentes dispêndios, em dissonância com os arts. 113 e 116 da Lei n.º 8.666, de 1993;
	9.1.2. informar aos indicados no item 9.1.1 deste Acórdão que os responsáveis solidários podem eventualmente requerer e obter o benefício legal para o pagamento parcelado do aludido débito sem a incidência dos juros de mora, nos termos do art. 12, § 2º, da Lei nº 8.443, de 1992, e do art. 217 do RITCU; e 
	9.1.3. envie a cópia deste Acórdão, acompanhado do Relatório e da Proposta de Deliberação que o fundamenta, à Fundação Padre Leonel Franca e à Pontifícia Universidade Católica do Rio de Janeiro, além dos sucessores de Laércio Dias de Moura (falecido) , para facilitar as correspondentes manifestação nos autos."
5.	Por esse ângulo, no âmbito do TCU, a Secex-TCE assinalou a impossibilidade de promover a citação dos sucessores de Laércio Dias de Moura (falecido em 18/4/2012 - Peça 3) , já que ele não teria deixado a eventual herança, nem, tampouco, os eventuais herdeiros ou legatários (certidão de óbito à Peça 11) , além de anotar a ausência de elementos necessários para identificar pontualmente os gestores da Finep, e, desse modo, passou a promover a solidária citação da Fundação Padre Leonel Franca e da PUC-RJ em face das irregularidades nos pagamentos sem comprovar a efetiva realização dos itens de serviço contratados.
6.	Dessa maneira, após a sua regular notificação, a Fundação Padre Leonel Franca acostou a sua defesa à Peça 74, por intermédio dos seus representantes legais, tendo apresentado, em síntese, as seguintes alegações: (a) violação ao devido processo legal, ao contraditório e ao exercício da ampla defesa; (b) omissão no processo sobre fatos, documentos e informações relevantes tendentes a demonstrar, inclusive, as tratativas entre a fundação e a Finep para a regularização da prestação de contas, além da aprovação da prestação de contas final do ajuste e do encerramento do convênio; (c) ausência de identificação e citação dos gestores da Finep; (d) prescrição das pretensões de ressarcimento e punição pelo TCU; (e) longo decurso do prazo em quase vinte anos desde a ocorrência dos fatos; (f) presença da boa-fé objetiva, já que a fundação nunca teria sido notificada para apresentar os comprovantes dos valores pagos à executora; (g) valor total do demonstrativo de débito englobaria as parcelas referentes a período da prestação de contas já aprovada pela Finep; e (h) solicitação de medida liminar para determinar que a Finep exclua no Siafi a informação sobre a inadimplência até o julgamento final da presente TCE.
7.	Já, por intermédio dos seus advogados (Peça 79) , a PUC-RJ teria apresentado, em síntese, as seguintes alegações: (a) violação ao devido processo legal, ao contraditório e à ampla defesa em face da ausência de anterior notificação sobre a apuração os fatos tendentes à responsabilização solidária; (b) longo transcurso de tempo configuraria a prescrição de qualquer pretensão da administração pública; (c) supostos dispositivos legais violados não teriam sido descumpridos, nem poderiam ter sido aplicados à PUC-RJ; (d) valores recebidos, até 31/12/2000, jamais poderiam integrar a planilha do débito em face da alegada aprovação parcial das contas para o exercício de 2000; e (e) aceitação do Relatório Técnico Final comprovaria que o projeto inicialmente aprovado pela Finep teria sido inteiramente realizado, dentro da verba orçamentária prevista, e, desse modo, não subsistiria o débito pelo prejuízo ao erário. 
8.	De todo modo, após a análise final do feito, o auditor federal da Secex-TCE pugnou pelo arquivamento do feito, diante da suposta ausência dos pressupostos de constituição e desenvolvimento válido e regular do presente processo, em face da alegada prescrição e da nulidade na reabertura do processo de prestação de contas final do Convênio n.º 65.99.0454.00, além de cogitar a inexistência de dano ao erário e a falta de irregularidades nos pagamentos efetuados à aludida executora.
9.	Por sua vez, ao anuir parcialmente à referida proposta do auditor federal, o diretor da Secex-TCE propôs, entretanto, o arquivamento do feito, com a anuência do titular da unidade técnica, em relação, apenas, à PUC-RJ e a Laércio Dias de Moura, sem prejuízo da irregularidade das contas para a Fundação Padre Leonel Franca com vistas a condená-la ao pagamento do correspondente débito, sem prejuízo de deixar, contudo, de lhe aplicar a multa legal ante a suscitada prescrição da pretensão punitiva do TCU; tendo o MPTCU anuído a essa proposta.
10.	O TCU pode incorporar o parecer do auditor federal na unidade técnica, com os ajustes sugeridos pelo diretor da Secex-TCE, a estas razões de decidir, sem prejuízo, todavia, de acolher parcialmente a defesa da Fundação Padre Leonel Franca para, assim, promover a prévia fixação do novo e improrrogável prazo em prol do recolhimento do correspondente débito pela aludida responsável, promovendo, ainda, a exclusão da PUC-RJ na presente relação processual diante, aí, do evidente prejuízo ao respectivo exercício da ampla defesa.
11.	Eis que, como assinalado pela Secex-TCE com a anuência do Parquet especial, subsistiria a não comprovação da boa e regular aplicação dos recursos federais repassados a partir das eventuais irregularidades na execução financeira do Convênio nº 65.99.0454.00.
12.	Ao discorrer, contudo, sobre a suscitada alegação de longo decurso do tempo entre a prática das irregularidades e a citação pelo TCU em 2021, o diretor da Secex-TCE assinalou que as tratativas entre a Finep e a FPLP para a regularização da prestação de contas final do ajuste já ocorreriam desde 2007, em conformidade com a referida comunicação processual destinada à FPLP (Peça 1, p. 373) , e, por esse prisma, a aludida responsável já teria contado com as anteriores oportunidades para o saneamento das irregularidades desde a fase interna desta TCE, não restando configurado, então, o eventual prejuízo ao correspondente exercício da ampla defesa.
13.	Bem se sabe, aliás, que, em sintonia, entre outros, com os Acórdãos 1.194/2009 e 3.991/2015, da 1ª Câmara, os Acórdãos 27/2004, 6.235/2013 e 3.223/2017, da 2ª Câmara, e os Acórdãos 11/1997 e 997/2015, do Plenário, a jurisprudência do TCU estaria firmada no sentido da pessoal responsabilidade do gestor, como pessoa física ou jurídica, pela comprovação da boa e regular aplicação dos recursos federais recebidos mediante convênio ou instrumentos congêneres, submetendo todo aquele que administra os recursos públicos ao dever de demonstrar o correto emprego dos valores federais, nos termos do art. 70, parágrafo único, da Constituição de 1988 e do art. 93 do Decreto-Lei nº 200, de 1967, sem prejuízo de, por analogia à Súmula n.º 286 do TCU, a pessoa jurídica de direito privado também responder como destinatária ou beneficiária dos recursos federais inerentes ao aludido convênio, nos termos do art. 16, § 2º, "b", da Lei n.º 8.443, de 1992, em solidariedade com os respectivos administradores, pelo dano causado ao erário ante a ausência de efetiva comprovação da boa aplicação desses recursos públicos.
14.	Por conseguinte, diante, especialmente, da não comprovação do nexo causal entre os valores federais repassados e os dispêndios supostamente incorridos no aludido convênio, a ausência de elementos suficientes para demonstrar a boa e regular aplicação dos aludidos recursos federais resultou na confirmação da presunção legal de dano ao erário a partir da irregular aplicação dos recursos federais aportados pelo FNDCT e, assim, subsistiria a responsabilidade da Fundação Padre Leonel Franca sobre o correspondente débito, sem prejuízo de anotar, todavia, a subsistência da anunciada prescrição sobre a pretensão punitiva do TCU.
15.	Ocorre, contudo, que, como a falta de comprovação da boa e regular aplicação dos aludidos recursos federais estaria mais voltada à ocorrência de irregularidades na execução financeira do ajuste sob o valor de R$ 1.264.052,51, sobressairia a plausibilidade de o TCU passar a promover a fixação do novo e improrrogável prazo para o recolhimento do correspondente débito, até porque subsistiria a concentração de todas as falhas em único bloco de irregularidade, podendo ser observada, ainda, a eventual ausência de má-fé por parte da aludida responsável.
16.	Por outro lado, em sintonia com a manifestação da unidade técnica, o TCU não deve buscar a responsabilização da PUC-RJ, pois ela somente teria sido chamada ao processo em 30/11/2021 (Peça 69) , tendo passado o período de 20 anos desde as irregularidades, podendo ser promovida, então, a exclusão dessa entidade na presente relação processual em função aí, principalmente, do evidente prejuízo ao pleno exercício da respectiva ampla defesa.
17. 	Não subsistiria, de todo modo, a eventual necessidade de promover o retorno do presente processo para buscar a citação de outros eventuais responsáveis, estando esse entendimento, aliás, em plena sintonia com a jurisprudência fixada pelo TCU a partir, por exemplo, dos Acórdãos 4.002/2020 e 5.297/2013, da 2ª Câmara, e dos Acórdãos 1.170/2017 e 1.223/2015, do Plenário, já que a ausência dessa nova citação não resultaria em prejuízo à defesa da atual responsável, não só porque o presente processo já estaria em plenas condições de efetivo julgamento pelo TCU, mas também porque a solidariedade passiva seria legalmente erigida em favor do ente estatal credor, e não das eventuais pessoas privadas devedoras, podendo, se for o caso, a atual responsável ajuizar a superveniente ação regressiva em desfavor de outros eventuais responsáveis supostamente coobrigados.
18.	Diante, portanto, dos elementos de convicção até aqui obtidos no presente processo, o TCU pode passar a promover a fixação do novo e improrrogável prazo para o recolhimento do correspondente débito pela Fundação Padre Leonel Franca, sem prejuízo de, desde já, promover a exclusão da PUC-RJ na presente relação processual, deixando registrada, contudo, a desnecessidade de promover a cogitada exclusão de Laércio Dias de Moura nesta relação processual, pois ele sequer teria sido chamado em citação no presente processo.
Ante o exposto, voto pela prolação do Acórdão ora submetido a este Colegiado.
TCU, Sala das Sessões, em 5 de julho de 2022.
Ministro-Substituto ANDRÉ LUÍS DE CARVALHO 
Relator